---
title: "Governo Eletrônico no Brasil: Análise Longitudinal 2015–2025"
subtitle: "Replicação e expansão de Vargas, Macadar, Wanke & Antunes (2021)"
author: "Marcus Ramalho"
date: today
lang: pt-BR
format:
  html:
    output-file: index.html
    theme: cosmo
    toc: true
    toc-depth: 3
    toc-title: "Sumário"
    number-sections: true
    code-fold: true
    code-summary: "Ver código"
    embed-resources: true
    fig-width: 10
    fig-height: 6
    fig-dpi: 150
execute:
  warning: false
  message: false
---

# Introdução

Este documento replica e expande a análise de **Vargas, Macadar, Wanke & Antunes (2021)**, publicada nos *Cadernos EBAPE.BR*, que investigou os fatores que influenciam o uso de serviços de governo eletrônico (e-gov) pelos cidadãos brasileiros.

O estudo original analisou apenas os microdados da pesquisa **TIC Domicílios 2019**, usando regressão logística para modelar a probabilidade de uso de e-gov a partir de variáveis sociodemográficas. Aqui, **replicamos o modelo para todos os anos de 2015 a 2025** (10 edições — 2020 excluído por ausência do módulo G), comparamos a evolução dos coeficientes e interpretamos as mudanças ao longo da década.

### Principais achados do artigo original (2019)

| Indicador | Valor |
|-----------|-------|
| N (após filtros) | 11.781 |
| Accuracy | 0,7314 |
| F1-score | 0,8023 |
| Recall | 0,8428 |
| Precision | 0,7656 |

Variáveis significativas: **idade** (−), **PEA** (+), **e-commerce** (+), **grau de instrução** (+), **classe econômica** (+), **renda familiar** (+), **dispositivo de acesso** (+). Variáveis *não* significativas: sexo, região geográfica, área urbana/rural.

# Referencial teórico

## Adoção de tecnologia e governo eletrônico

A literatura sobre adoção de governo eletrônico ancora-se em duas tradições teóricas convergentes. A primeira é a dos modelos de aceitação tecnológica: @davis1989perceive estabeleceu o Technology Acceptance Model (TAM), em que utilidade percebida e facilidade de uso percebida predizem intenção e uso; @venkatesh2003useracce consolidou a Unified Theory of Acceptance and Use of Technology (UTAUT), acrescentando expectativa de desempenho, expectativa de esforço, influência social e condições facilitadoras. @vandijk2008explaini estendeu a abordagem ao domínio governamental, em framework multidisciplinar que combina atributos de serviço com determinantes sociodemográficos (idade, gênero, escolaridade, ocupação) como preditores da intenção de uso.

A segunda tradição é a de **public value**, que desloca o foco do setor público da eficiência interna para a criação de valor relacional fora da organização [@panagiotopou2019publicva]. @panagiotopou2019publicva argumentam que o valor público de e-gov é multidimensional e se manifesta no consumo combinado de múltiplos serviços, não em métricas técnicas isoladas. @cordella2025factorsi exploram empiricamente como prioridades rivais de public value se configuram em iniciativas brasileiras, e @macadar2025servicos avançam essa agenda em direção a *data justice* a partir do caso do Auxílio Emergencial.

A revisão sistemática de @priyashantha2022determin, sobre 55 estudos Scopus 2015-2020, identifica como determinantes recorrentes da adoção: utilidade percebida, facilidade percebida, confiança, risco percebido, expectativas de desempenho e esforço, influência social, condições facilitadoras, *awareness*, custo, satisfação e desigualdade digital. O papel mediador da confiança é consolidado em meta-SEM por @tabbara2023clarifyi.

Trabalhos brasileiros precursores [@araujoreinha2015contextu; @araujo2018servicos] apontaram fatores contextuais (classe social, local de acesso, competências de uso) como influenciadores do uso de e-gov, sem abordagem quantitativa em larga escala. @vargas2021 forneceram a primeira análise quantitativa nacional, identificando idade, renda, condição de atividade, classe econômica, escolaridade, dispositivo de acesso e uso de e-commerce como preditores significativos. Esse é o **modelo-base** que o presente trabalho estende.

## Divisão digital multinível: do acesso aos outcomes

A literatura sobre desigualdade digital evoluiu de uma concepção dicotômica (ter ou não ter acesso) para um modelo de **três níveis sucessivos** [@lutz2019digitali]: (1) acesso a tecnologias e infraestrutura, (2) habilidades e formas de uso, (3) outcomes obtidos a partir do uso. @vandeursen2018thefirst mostram que mesmo o "primeiro nível" se sofisticou: deslocou-se de inequalities em acesso *físico* para inequalities em acesso *material* (qualidade de dispositivos, planos de dados, banda).

Em países com penetração ampla, o segundo e o terceiro nível assumiram centralidade analítica. @bchi2016modeling, em modelo de equações estruturais sobre cinco países, encontram que variáveis sociodemográficas explicam até **50%** da variância no uso da internet, com idade como preditor mais forte. Os ~50% restantes deixam espaço amplo para preditores ligados a habilidades e tipos de uso. Em países em desenvolvimento, @reisdorf2021whenbein documenta que estar conectado não basta: os níveis 2 e 3 do divide persistem mesmo após democratização do acesso. @lythreatis2021thedigit, em revisão pós-pandemia, sintetiza o estado da arte e aponta direções de pesquisa futuras.

No Brasil, @susmiati2019usingadi propõem índice de digital divide entre empresas; @dodel2023whydevic [usando microdados TIC 2019] mostra que o **dispositivo de acesso** (apenas celular vs computador) tem efeito estrutural sobre o engajamento com e-gov, validando empiricamente a relevância do construto introduzido por @vandeursen2018thefirst. @hilbert2016genderan documenta o gap de gênero persistente na América Latina.

## Intensidade e variedade de uso digital como mediador

@castellacci2018internet propõem um framework teórico no qual a internet afeta outcomes via **quatro canais** distintos: alteração de padrões de tempo, criação de novas atividades, acesso à informação e ferramenta de comunicação. Os efeitos são mediados por características pessoais (psicológicas, capacidades, *framing* cultural). A heurística é clara: não é "uso de internet" em geral que importa, mas as **atividades específicas** combinadas com as **capacidades** do usuário. @reineke2015explicat distinguem **diversidade de uso** (net diversity) como construto distinto da intensidade pura, sustentando que a inclusão simultânea de frequência e variedade de atividades digitais captura informação não trivial. @pearce2019takingad, em análise qualitativa, mostram que o efeito da educação sobre outcomes positivos da internet opera **via mediadores** (prática, autonomia, diversidade de uso), não diretamente.

@roztocki2022digitalf documenta como **pegadas digitais** (digital footprints) atuam como barreira ao e-gov: cidadãos sem histórico online enfrentam dificuldades adicionais para acessar serviços, reforçando que a intensidade prévia de uso da internet condiciona a possibilidade de adesão.

## Habilidades digitais e familiaridade

@ebbers2016impactof argumentam que o impacto do digital divide sobre e-gov **se expande de channel choice para channel usage**: dada a presença de acesso, escolhas de canal pouco se diferenciam por habilidade, mas a **intensidade e satisfação do uso** sim. A operacionalização de habilidades via experiência de uso da internet em diferentes atividades, incluindo compras online [@belanger2008trustand], antecipa nossa estratégia metodológica de usar e-commerce (variável H2 do TIC) e variáveis de uso intenso (C8/J2/C10/C11) como proxies de **familiaridade digital**. @lzroiu2020citizens evidenciam empiricamente a importância das habilidades digitais para o engajamento com e-gov na União Europeia.

## Machine learning aplicado a surveys de e-gov

A literatura específica de comparação entre regressão logística e machine learning em surveys aplicados a e-gov é escassa. @browne2021multivar demonstram que random forest interpretável aplicado a dados públicos georreferenciados produz acurácia comparável a *deep learning* para predição de pobreza e malnutrição em onze países de baixa e média renda; @mcbride2017israndom matiza o veredicto: random forest é superior em alguns contextos, equivalente em outros, conforme a estrutura dos dados. Em e-gov, @lupo2022egovernm aplica ML para predição de adoção na Europa em estudo recente com baixa difusão (3 citações), evidenciando lacuna ativa. @garcaro2023differen comparam diferentes abordagens analíticas no contexto da pandemia, sem dados brasileiros. @stier2018stagesan oferece o antecedente longitudinal mais próximo metodologicamente: doze anos de e-gov em cidades globais, com determinantes que mudam ao longo do tempo. **Não há, à nossa consciência, estudo brasileiro que compare GLM × ML em survey nacional aplicado a e-gov com janela longitudinal pós-pandemia.**

## COVID-19, Auxílio Emergencial e e-gov no Brasil

@vandeursen2020digitali, em survey holandês com 1733 respondentes, mostra que letramento, educação, atitude à internet, acesso material e habilidades digitais predizem usos e outcomes pandêmicos, enquanto recursos econômicos e sociais perdem significância após controles. **A pandemia reforça desigualdades preexistentes**, em vez de reduzi-las via familiarização forçada. Estudos em outros países corroboram o padrão [@vu2022driverso].

No Brasil, @cardoso2020aimpleme analisa o **Auxílio Emergencial** instituído pela Lei 13.982/2020 como caso paradigmático de "system-level bureaucracy", em que decisões pré-programadas via algoritmos e fluxos digitais operam o serviço público em escala. O programa atendeu populações historicamente pouco familiarizadas com canais digitais, expondo limites de uma operação puramente digital sob exclusão pré-existente. Trabalhos complementares [@krepsky2023administ] confirmam que a implementação do Auxílio Emergencial evidenciou **cidadania digital como precondição material** para a efetividade de políticas dependentes de e-gov. @mardiana2020evidence, via Google Trends, sugere que o segundo nível do divide se ampliou no Brasil pós-COVID. Esses achados sustentam a relevância de uma janela 2021-2025 e da inclusão de variáveis que capturem **familiaridade digital** como mediadores estruturais.

## Lacunas e contribuição deste trabalho

A literatura recente identifica três deslocamentos convergentes — do acesso ao uso, do agregado ao específico, do método único ao comparativo — que não foram ainda articulados num desenho empírico aplicado ao caso brasileiro. Em particular, persistem três lacunas:

1. **Lacuna empírica longitudinal**: estudos brasileiros recentes adotam corte transversal único [@vargas2021; @araujo2018servicos], impedindo o exame de trajetórias pré e pós-pandemia.
2. **Lacuna nas variáveis de intensidade de uso**: a literatura internacional deslocou-se para os níveis 2 e 3 do divide [@bchi2016modeling; @lutz2019digitali; @ebbers2016impactof], mas estudos aplicados a e-gov no Brasil ainda operam predominantemente com variáveis sociodemográficas clássicas.
3. **Lacuna metodológica comparativa**: comparações sistemáticas entre regressão logística e machine learning em surveys nacionais aplicados a e-gov são raras; quando existem [@browne2021multivar; @mcbride2017israndom], focam em pobreza ou saúde.

Diante desse cenário, a contribuição deste trabalho posiciona-se em cinco frentes:

1. **Extensão longitudinal pooled 2021-2025**: cobre o período pós-pandemia e captura tendências temporais que o corte 2019 de @vargas2021 não pode revelar.
2. **Variáveis de intensidade e variedade de uso digital** (16 variáveis cobrindo busca de informação, uso de celular, mídia, educação e comunicação) elevam o AUC do modelo de 0,77 para 0,83, alinhado com a previsão da literatura de divide segundo nível [@bchi2016modeling; @ebbers2016impactof; @castellacci2018internet] de que sociodemográficas deixam ~50% inexplicado.
3. **Sub-modelo de habilidades digitais autorelatadas (I1A_*)**: testa empiricamente o mediador "familiaridade digital" sugerido por @lutz2019digitali e @vandeursen2020digitali.
4. **Comparação empírica GLM × random forest** sobre os mesmos dados mostra que o **ganho preditivo vem das variáveis, não do método** (RF Original ≈ GLM Original; RF Expandido ≈ GLM Expandido; ambos os Expandidos superam ambos os Originais), dialogando com o debate aberto [@browne2021multivar; @mcbride2017israndom].
5. **Holdout temporal 2025**: valida generalização de modelos treinados em 2021-2024.

A contribuição não substitui a discussão teórica de public value [@panagiotopou2019publicva; @cordella2025factorsi] nem a de *data justice* [@macadar2025servicos], mas adiciona um pilar empírico longitudinal que dialoga diretamente com o problema central: **quem usa e-gov no Brasil hoje, e o que predispõe a esse uso para além das características sociodemográficas clássicas**.

A construção deste referencial seguiu protocolo PRISMA-P 2015 adaptado [@shamseer2015preferre], com 62 referências aceitas após três rodadas de busca via scite MCP, snowball backward e forward, e avaliação de qualidade em quatro dimensões. O detalhamento da metodologia da revisão está em `revisao/metodologia.qmd`.

# Setup

```{r}
#| label: setup
#| code-summary: "Carregar pacotes"

suppressPackageStartupMessages({
  library(tidyverse)
  library(haven)
  library(broom)
  library(pROC)
  library(nnet)
  library(caret)
  library(fastDummies)
  library(plotly)
  library(gganimate)
  library(gifski)
  library(scales)
  library(rpart)
  library(rpart.plot)
  library(ranger)
})

# Tema padrao para graficos
tema <- theme_minimal(base_size = 13) +
  theme(
    plot.title = element_text(face = "bold", size = 15),
    plot.subtitle = element_text(color = "grey40", size = 11),
    legend.position = "bottom",
    panel.grid.minor = element_blank()
  )

theme_set(tema)

dir.create("dados", showWarnings = FALSE)

# Formatadores pt-BR para inline R
fmt_pct <- function(x) scales::percent(x, accuracy = 0.1, decimal.mark = ",")
fmt_n   <- function(x) format(x, big.mark = ".", decimal.mark = ",")
fmt_c   <- function(x) formatC(x, format = "f", digits = 3, decimal.mark = ",")
fmt_c4  <- function(x) formatC(x, format = "f", digits = 4, decimal.mark = ",")
```

# Download dos Microdados

Os microdados da pesquisa TIC Domicílios estão disponíveis no site do [Cetic.br](https://cetic.br/pt/pesquisa/domicilios/microdados/). Baixamos a base de **indivíduos** (`.sav`) de cada ano, que contém as variáveis sociodemográficas e o módulo G de governo eletrônico.

::: {.callout-warning}
## Edição 2020 excluída
A edição 2020 teve metodologia adaptada por causa da pandemia (coleta por telefone CATI). O **módulo G (governo eletrônico) não foi coletado**, impossibilitando a inclusão na análise longitudinal.
:::

```{r}
#| label: download
#| code-summary: "Download dos arquivos .sav"

urls <- tribble(
  ~ano, ~url, ~encoding,
  2015, "https://cetic.br/media/microdados/217/ticdom_2015_individuos_base_de_microdados_v1.2.sav", "UTF-8",
  2016, "https://cetic.br/media/microdados/221/ticdom_2016_individuos_base_de_microdados_v1.2.sav", "latin1",
  2017, "https://cetic.br/media/microdados/223/ticdom_2017_individuos_base_de_microdados_v1.5.sav", "latin1",
  2018, "https://cetic.br/media/microdados/209/ticdom_2018_individuos_base_de_microdados_v1.0.sav", "UTF-8",
  2019, "https://cetic.br/media/microdados/582/ticdom_2019_individuos_base_de_microdados_v1.1.sav", "latin1",
  2021, "https://cetic.br/media/microdados/619/tic_domicilios_2021_individuos_base_de_microdados_v1.0.sav", "UTF-8",
  2022, "https://cetic.br/media/microdados/694/tic_domicilios_2022_individuos_base_de_microdados_v1.0.sav", "UTF-8",
  2023, "https://cetic.br/media/microdados/754/tic_domicilios_2023_individuos_base_de_microdados_v1.0.sav", "UTF-8",
  2024, "https://cetic.br/media/microdados/861/tic_domicilios_2024_individuos_base_de_microdados_v1.0.sav", "UTF-8",
  2025, "https://cetic.br/media/microdados/988/tic_domicilios_2025_individuos_base_de_microdados_v1.0.sav", "UTF-8"
)

urls %>%
  pwalk(function(ano, url, encoding) {
    dest <- str_glue("dados/tic_ind_{ano}.sav")
    if (!file.exists(dest)) {
      cat(str_glue("[{ano}] Baixando..."), "\n")
      tryCatch(
        download.file(url, dest, mode = "wb", quiet = TRUE),
        error = function(e) cat(str_glue("[{ano}] ERRO: {e$message}"), "\n")
      )
    }
  })

cat("Arquivos disponíveis:\n")
list.files("dados", pattern = "tic_ind.*\\.sav") %>% walk(~ cat(" ", .x, "\n"))
```

# Harmonização de Variáveis

O Cetic.br muda nomes de variáveis entre edições. A estratégia é:

1. Converter todos os nomes para MAIÚSCULAS
2. Buscar cada variável por padrão regex (prioridade para variantes agregadas)
3. Reconstruir `G1_AGREG` quando ausente (2015, 2016) a partir das variáveis individuais `G1_A` a `G1_G`

::: {.callout-note}
## Decisões de harmonização

As seguintes inconsistências entre edições foram identificadas e tratadas:

| Variável | Problema | Solução |
|----------|----------|---------|
| **G1_AGREG** | Não existe em 2015 e 2016 | Reconstruída como `any(G1_A:G1_G == 1)` |
| **Grau de instrução** | 2015–2023: `GRAU_INSTRUCAO_2` (4 níveis); 2024–2025: `GRAU_INST_1` (4 níveis, nome diferente); existe também `GRAU_INSTRUCAO_1` detalhado (20 níveis) | Regex prioriza `_2` > `GRAU_INST_1` > fallback genérico |
| **C5_Dispositivos** | 2024–2025 incluem nível 4 ("Nenhum dispositivo"), inexistente em 2015–2023 | Nível 4 filtrado junto com 97/98/99 para manter 3 categorias comparáveis |
| **C5_Dispositivos** | Não existe em 2015 | 2015 entra no modelo sem essa variável (menos termos) |
| **Encoding .sav** | 2016, 2017 e 2019: encoding latin1 | Especificado `encoding = "latin1"` no `read_sav()` |
| **G1_H** | Nova questão em 2025 (Justiça) | `G1_AGREG` já vem calculada pelo Cetic.br incluindo G1_H; mantida como está |
:::

```{r}
#| label: harmonizacao
#| code-summary: "Carregar e harmonizar variáveis de cada ano"

carregar_e_harmonizar <- function(ano, encoding) {
  path <- str_glue("dados/tic_ind_{ano}.sav")
  if (!file.exists(path)) return(NULL)

  df <- read_sav(path, encoding = encoding) %>%
    rename_with(str_to_upper)

  # Buscar coluna por padrao regex
  encontrar <- function(padroes) {
    for (p in padroes) {
      match <- str_which(names(df), regex(p, ignore_case = TRUE))
      if (length(match) > 0) return(names(df)[match[1]])
    }
    NA_character_
  }

  # Mapear variaveis
  col_g1_agreg    <- encontrar(c("^G1_AGREG$"))
  col_c1          <- encontrar(c("^C1$"))
  col_sexo        <- encontrar(c("^SEXO$"))
  col_idade       <- encontrar(c("^IDADE$"))
  col_pea         <- encontrar(c("^PEA_?2$", "^PEA$"))
  col_h2          <- encontrar(c("^H2$"))
  col_j5          <- encontrar(c("^J5$"))
  col_renda       <- encontrar(c("^RENDA.*FAM"))
  col_classe      <- encontrar(c("^CLASSE.*CB", "^CLASSE.*2015"))
  col_grau        <- encontrar(c("^GRAU.*INSTR.*2$", "^GRAU_INST_1$", "^GRAU.*INSTR"))
  col_c5          <- encontrar(c("^C5.*DISP"))
  col_area        <- encontrar(c("^AREA$"))
  col_regiao      <- encontrar(c("^COD.*REGIAO.*2$", "^COD.*REGIAO", "^REGIAO"))
  col_raca        <- encontrar(c("^RACA$", "^COR"))

  # Reconstruir G1_AGREG se ausente
  if (is.na(col_g1_agreg)) {
    g1_cols <- names(df)[str_detect(names(df), regex("^G1_[A-G]$", ignore_case = TRUE))]
    if (length(g1_cols) >= 7) {
      df <- df %>%
        mutate(G1_AGREG_CALC = if_else(
          if_any(all_of(g1_cols), ~ as.numeric(.) == 1), 1, 0
        ))
      col_g1_agreg <- "G1_AGREG_CALC"
    } else {
      return(NULL)
    }
  }

  # Montar mapa
  mapa <- c(
    g1_agreg = col_g1_agreg, c1 = col_c1,
    sexo = col_sexo, idade = col_idade, pea = col_pea,
    h2 = col_h2, j5 = col_j5, renda_familiar = col_renda,
    classe_cb = col_classe, grau_instrucao = col_grau,
    c5_dispositivos = col_c5, area = col_area, cod_regiao = col_regiao,
    raca = col_raca
  ) %>% purrr::discard(is.na)

  # Checar obrigatorias
  faltantes <- c("g1_agreg", "c1", "idade", "pea", "h2", "renda_familiar", "grau_instrucao") %>%
    setdiff(names(mapa))
  if (length(faltantes) > 0) return(NULL)

  df %>%
    select(all_of(mapa)) %>%
    mutate(across(everything(), as.numeric), ano = ano)
}

dados_brutos <- urls %>%
  pmap(~ carregar_e_harmonizar(..1, ..3)) %>%
  compact()

cat(str_glue("Anos carregados com sucesso: {length(dados_brutos)}\n"))
cat("Anos:", dados_brutos %>% map_dbl(~ unique(.x$ano)) %>% sort() %>% str_c(collapse = ", "), "\n")
```

# Filtros e Recodificações

Aplicamos **exatamente os mesmos filtros** do estudo original (Figura 1 do artigo):

1. **C1 = 1**: somente quem respondeu "Sim" a "Já usou a Internet?" (exclui 0=Não, 97=Não sabe, 98=Não respondeu)
2. **Remover 97/98/99**: respostas indefinidas em H2, J5, renda, C5
3. **Idade ≥ 16**: somente maiores de 16 anos
4. Recodificar PEA, classe econômica, renda, área conforme Quadro 4 do artigo

```{r}
#| label: filtros
#| code-summary: "Aplicar filtros e recodificações"

preparar_dados <- function(df) {
  ano_val <- unique(df$ano)
  n0 <- nrow(df)

  # Filtro C1 (somente quem respondeu "Sim" a "Já usou a Internet?")
  # O artigo usa C1 == 1 (exclui 0=Não, 97=Não sabe, 98=Não respondeu)
  df <- df %>% filter(c1 == 1)
  n1 <- nrow(df)

  # Remover c1
  df <- df %>% select(-c1)

  # Excluir indefinidas (97, 98, 99)
  df <- df %>% filter(!h2 %in% c(97, 98, 99))
  if ("j5" %in% names(df)) df <- df %>% filter(!j5 %in% c(97, 98, 99))
  df <- df %>% filter(!renda_familiar %in% c(97, 98, 99))
  # C5: remover 4 (Nenhum dispositivo, novo em 2024+) alem de 97/98/99
  if ("c5_dispositivos" %in% names(df)) df <- df %>% filter(!c5_dispositivos %in% c(4, 97, 98, 99))
  n2 <- nrow(df)

  # Idade >= 16
  df <- df %>% filter(idade >= 16)
  n3 <- nrow(df)

  # Recodificacoes (Quadro 4)
  df <- df %>%
    mutate(
      pea = case_when(pea == 1 ~ 1, pea == 2 ~ 0, TRUE ~ NA_real_),
      renda_familiar = if_else(renda_familiar == 9, 0, renda_familiar),
      area = if_else(area == 1, 1, 0),
      g1_agreg = if_else(g1_agreg == 1, 1, 0),
      # Sexo: 1=Masc, 2=Fem -> 0=Masc, 1=Fem
      sexo = if_else(sexo == 2, 1, 0)
    )

  if ("classe_cb" %in% names(df)) {
    df <- df %>%
      mutate(classe_cb = case_when(
        classe_cb == 1 ~ 3, classe_cb == 2 ~ 2,
        classe_cb == 3 ~ 1, classe_cb == 4 ~ 0,
        TRUE ~ NA_real_
      ))
  }

  # Raca: remover 98 (Nao respondeu); manter 1-5
  if ("raca" %in% names(df)) {
    df <- df %>%
      mutate(raca = if_else(raca %in% c(97, 98, 99), NA_real_, raca))
  }

  tibble(ano = ano_val, etapa = c("Bruto", "Internet (C1)", "Sem indef.", "Idade ≥ 16"),
         n = c(n0, n1, n2, n3)) -> pipeline_info

  list(dados = df, pipeline = pipeline_info)
}

resultados_prep <- dados_brutos %>% map(preparar_dados)
dados_prep <- resultados_prep %>% map("dados") %>% compact()
pipeline_info <- resultados_prep %>% map_dfr("pipeline")
```

```{r}
#| label: tbl-pipeline
#| tbl-cap: "Pipeline de filtragem por ano"

pipeline_info %>%
  pivot_wider(names_from = etapa, values_from = n) %>%
  knitr::kable(format.args = list(big.mark = "."))
```

# Estatísticas Descritivas

```{r}
#| label: descritivas

descritivas <- dados_prep %>%
  map_dfr(function(df) {
    tibble(
      ano = unique(df$ano),
      n = nrow(df),
      prop_egov = mean(df$g1_agreg, na.rm = TRUE),
      idade_media = mean(df$idade, na.rm = TRUE),
      prop_pea = mean(df$pea, na.rm = TRUE),
      prop_h2 = mean(df$h2, na.rm = TRUE)
    )
  })
```

```{r}
#| label: tbl-descritivas
#| tbl-cap: "Estatísticas descritivas por ano"

descritivas %>%
  mutate(
    prop_egov = percent(prop_egov, accuracy = 0.1),
    prop_pea = percent(prop_pea, accuracy = 0.1),
    prop_h2 = percent(prop_h2, accuracy = 0.1),
    idade_media = round(idade_media, 1)
  ) %>%
  rename(
    Ano = ano, N = n, `% E-gov` = prop_egov,
    `Idade média` = idade_media, `% PEA` = prop_pea, `% E-commerce` = prop_h2
  ) %>%
  knitr::kable(format.args = list(big.mark = "."))
```

```{r}
#| label: fig-descritivas
#| fig-cap: "Evolução das características da amostra (após filtros)"

p_desc <- descritivas %>%
  select(ano, `E-gov` = prop_egov, PEA = prop_pea, `E-commerce` = prop_h2) %>%
  pivot_longer(-ano, names_to = "Indicador", values_to = "Proporção") %>%
  ggplot(aes(x = ano, y = `Proporção`, color = Indicador)) +
  geom_line(linewidth = 1) +
  geom_point(size = 2.5) +
  scale_y_continuous(labels = percent) +
  scale_x_continuous(breaks = descritivas$ano) +
  labs(x = "Ano", y = "Proporção", color = NULL)

ggplotly(p_desc) %>%
  layout(legend = list(orientation = "h", y = -0.15))
```

```{r}
#| label: descritivas-aux
#| include: false

# Auxiliares para inline R nas descritivas
d_primeiro <- descritivas %>% slice_min(ano, n = 1)
d_ultimo   <- descritivas %>% slice_max(ano, n = 1)
d_2019     <- descritivas %>% filter(ano == 2019)

# Direcao das tendencias (primeiro ano vs ultimo ano)
idade_dir   <- if (d_ultimo$idade_media > d_primeiro$idade_media) "subiu" else "caiu"
pea_dir     <- if (d_ultimo$prop_pea < d_primeiro$prop_pea) "caiu" else "subiu"
h2_min      <- descritivas %>% slice_min(prop_h2, n = 1)
h2_max      <- descritivas %>% slice_max(prop_h2, n = 1)
n_dir       <- if (d_ultimo$n > d_primeiro$n) "cresceu" else "diminuiu"
```

Três tendências estruturais se destacam na composição da amostra ao longo da década, todas com implicações diretas para a interpretação dos modelos:

**Idade média da amostra.** A idade média `r idade_dir` de `r round(d_primeiro$idade_media, 1)` anos (`r d_primeiro$ano`) para `r round(d_ultimo$idade_media, 1)` anos (`r d_ultimo$ano`). Em 2019 — ano-base do artigo original — a média era `r round(d_2019$idade_media, 1)` anos. `r if(idade_dir == "subiu") "Esse envelhecimento reflete a universalização do acesso à internet entre faixas etárias mais velhas. Como a idade tem efeito negativo sobre o uso de e-gov, a estabilidade do coeficiente de idade ao longo dos anos (ver @sec-longitudinal) torna-se ainda mais relevante: a barreira etária persiste mesmo com a popularização." else "Essa redução pode indicar maior inclusão digital de jovens na amostra."`

**Proporção de PEA na amostra.** A parcela de economicamente ativos `r pea_dir` de `r fmt_pct(d_primeiro$prop_pea)` (`r d_primeiro$ano`) para `r fmt_pct(d_ultimo$prop_pea)` (`r d_ultimo$ano`). `r if(pea_dir == "caiu") "Isso indica que a internet se expandiu para aposentados, estudantes e pessoas fora do mercado de trabalho." else "Isso pode indicar maior inclusão digital entre trabalhadores."` Vargas et al. (2021) encontraram a PEA como preditor significativo em 2019 (quando `r fmt_pct(d_2019$prop_pea)` eram PEA)`r if(pea_dir == "caiu") " — a queda dessa proporção ajuda a explicar por que o coeficiente da PEA pode ter se enfraquecido nos anos recentes." else "."`

**E-commerce.** A proporção de compradores online oscilou entre `r fmt_pct(h2_min$prop_h2)` (`r h2_min$ano`) e `r fmt_pct(h2_max$prop_h2)` (`r h2_max$ano`). `r if(abs(d_ultimo$prop_h2 - d_primeiro$prop_h2) < 0.05) "A relativa estabilidade sugere que o e-commerce, diferentemente do acesso à internet, não se universalizou na mesma velocidade — e explica por que ele permanece como o preditor mais discriminante: quem compra online continua sendo um subgrupo com maior letramento digital." else paste0("A variação de ", fmt_pct(d_primeiro$prop_h2), " para ", fmt_pct(d_ultimo$prop_h2), " ao longo da série indica mudança no perfil de consumo digital da amostra.")`

**Tamanho amostral.** O N após filtros `r n_dir` de `r fmt_n(d_primeiro$n)` (`r d_primeiro$ano`) para `r fmt_n(d_ultimo$n)` (`r d_ultimo$ano`)`r if(n_dir == "cresceu") ", refletindo a ampliação da base de respondentes que usam internet (filtro C1)." else "."` O N reduzido de 2015 deve-se à ausência de `C5_Dispositivos`, que exclui muitas observações por *missing* naquele ano.

# Replicação do Modelo Original (2019) {#sec-replicacao}

A replicação do modelo de regressão logística do artigo original foi feita com `multinom()` do pacote `nnet` e dummies via `fastDummies`, seguindo exatamente a metodologia descrita em Vargas et al. (2021).

```{r}
#| label: modelo-2019
#| code-summary: "Ajustar modelo para 2019 e comparar com artigo"

ajustar_modelo <- function(df) {
  ano_val <- unique(df$ano)

  vars_modelo <- c("g1_agreg", "idade", "pea", "h2",
                    "renda_familiar", "classe_cb", "grau_instrucao", "c5_dispositivos")
  vars_presentes <- intersect(vars_modelo, names(df))

  df_modelo <- df %>%
    select(all_of(vars_presentes)) %>%
    drop_na()

  n_modelo <- nrow(df_modelo)
  if (n_modelo < 200) return(NULL)

  vars_dummy <- intersect(c("renda_familiar", "classe_cb", "grau_instrucao", "c5_dispositivos"),
                           vars_presentes)

  df_dummies <- df_modelo %>%
    mutate(across(all_of(vars_dummy), as.character)) %>%
    dummy_cols(select_columns = vars_dummy, remove_first_dummy = TRUE,
              remove_selected_columns = TRUE)

  tryCatch({
    modelo <- multinom(g1_agreg ~ ., data = df_dummies, trace = FALSE)

    probs <- predict(modelo, type = "probs")
    preds <- predict(modelo, type = "class") %>% as.character() %>% as.numeric()
    y_real <- df_dummies$g1_agreg

    tp <- sum(preds == 1 & y_real == 1)
    fp <- sum(preds == 1 & y_real == 0)
    fn <- sum(preds == 0 & y_real == 1)
    tn <- sum(preds == 0 & y_real == 0)

    accuracy  <- (tp + tn) / n_modelo
    precision_val <- tp / (tp + fp)
    recall    <- tp / (tp + fn)
    f1        <- 2 * precision_val * recall / (precision_val + recall)
    roc_obj   <- roc(y_real, probs, quiet = TRUE)
    auc_val   <- as.numeric(auc(roc_obj))

    s <- summary(modelo)
    coefs <- tibble(
      term = names(s$coefficients),
      estimate = as.numeric(s$coefficients),
      std.error = as.numeric(s$standard.errors)
    ) %>%
      mutate(
        z_value = estimate / std.error,
        p.value = 2 * pnorm(abs(z_value), lower.tail = FALSE),
        conf.low = estimate - 1.96 * std.error,
        conf.high = estimate + 1.96 * std.error,
        ano = ano_val,
        n = n_modelo,
        prop_egov = mean(df_modelo$g1_agreg),
        sig = case_when(
          p.value < 0.001 ~ "***",
          p.value < 0.01  ~ "**",
          p.value < 0.05  ~ "*",
          p.value < 0.1   ~ ".",
          TRUE ~ ""
        )
      )

    metricas <- tibble(
      ano = ano_val, n = n_modelo,
      prop_egov = mean(df_modelo$g1_agreg),
      accuracy = accuracy, precision = precision_val,
      recall = recall, f1 = f1, auc = auc_val
    )

    list(coefs = coefs, metricas = metricas)
  }, error = function(e) NULL)
}
```

```{r}
#| label: validacao-2019

# Ajustar somente 2019
df_2019 <- dados_prep %>% keep(~ unique(.x$ano) == 2019) %>% pluck(1)
res_2019 <- ajustar_modelo(df_2019)
```

### Comparação com o artigo original

```{r}
#| label: tbl-validacao-2019
#| tbl-cap: "Validação: replicação vs. artigo original (2019)"

tibble(
  Métrica = c("N", "Accuracy", "F1-score", "Recall", "Precision"),
  Artigo = c("11.781", "0,7314", "0,8023", "0,8428", "0,7656"),
  Replicação = c(
    format(res_2019$metricas$n, big.mark = "."),
    sprintf("%.4f", res_2019$metricas$accuracy),
    sprintf("%.4f", res_2019$metricas$f1),
    sprintf("%.4f", res_2019$metricas$recall),
    sprintf("%.4f", res_2019$metricas$precision)
  )
) %>%
  knitr::kable()
```

```{r}
#| label: coefs-2019-aux
#| include: false

# Auxiliares para inline R
c19_h2   <- res_2019$coefs %>% filter(term == "h2")
c19_ida  <- res_2019$coefs %>% filter(term == "idade")
c19_pea  <- res_2019$coefs %>% filter(term == "pea")
c19_grau4 <- res_2019$coefs %>% filter(term == "grau_instrucao_4")
c19_c5_3  <- res_2019$coefs %>% filter(term == "c5_dispositivos_3")
```

A replicação reproduz **exatamente** o pipeline da Figura 1 do artigo original. Cada passo intermediário bate: 20.536 obs brutas → 14.701 após filtro C1 = 1 → 12.884 após exclusão de indefinidas → `r fmt_n(res_2019$metricas$n)` após filtro de idade ≥ 16. O N final e todas as métricas coincidem com os valores publicados.

```{r}
#| label: tbl-coefs-2019
#| tbl-cap: "Coeficientes do modelo logístico — 2019"

res_2019$coefs %>%
  mutate(across(c(estimate, std.error, z_value, p.value, conf.low, conf.high), ~ round(.x, 4))) %>%
  select(Variável = term, Coef. = estimate, EP = std.error, z = z_value,
         `p-valor` = p.value, `IC inf.` = conf.low, `IC sup.` = conf.high, Sig. = sig) %>%
  knitr::kable()
```

Os coeficientes de 2019 confirmam os achados de Vargas et al. (2021):

- **E-commerce (H2)**: o preditor mais forte (β = `r fmt_c(c19_h2$estimate)`, p < 0,001). Quem compra online tem `r round(exp(c19_h2$estimate), 1)`× mais chance (*odds ratio*) de usar e-gov. Isso corrobora a hipótese de que a familiaridade com transações digitais é um facilitador central.
- **Idade**: efeito negativo e significativo (β = `r fmt_c(c19_ida$estimate)`, p < 0,001). Cada ano adicional reduz em `r fmt_pct(1 - exp(c19_ida$estimate))` a chance de uso.
- **PEA**: ser economicamente ativo aumenta a chance (β = `r fmt_c(c19_pea$estimate)`, p < 0,001), possivelmente pela necessidade de interagir com serviços trabalhistas e previdenciários.
- **Grau de instrução superior**: forte efeito positivo (β = `r fmt_c(c19_grau4$estimate)`, p < 0,001), refletindo a barreira educacional ao uso de e-gov.
- **Usar computador e celular** (C5=3): o maior efeito entre os dispositivos (β = `r fmt_c(c19_c5_3$estimate)`, p < 0,001), sugerindo que o acesso multidispositivo amplia a interação com e-gov.

A pergunta que motiva a expansão longitudinal é: **esses padrões se mantêm ao longo da década, ou são específicos de 2019?**

# Validação longitudinal (2015-2025) {#sec-longitudinal}

Antes de concentrar a análise no período pós-pandemia, esta seção verifica a **estabilidade do modelo original ao longo de uma década**. O objetivo é mostrar que a estrutura de determinantes identificada por Vargas et al. (2021) em 2019 se mantém ao longo da série histórica, servindo como base sólida para a extensão com novas variáveis apresentada na Seção 6.

Agora aplicamos o mesmo modelo a todos os anos disponíveis e analisamos a evolução dos coeficientes e das métricas de desempenho.

```{r}
#| label: modelos-todos-anos
#| code-summary: "Ajustar modelo para todos os anos"

resultados <- dados_prep %>%
  map(ajustar_modelo) %>%
  compact()

coefs_todos <- resultados %>% map_dfr("coefs")
metricas_todos <- resultados %>% map_dfr("metricas")

cat(str_glue("Modelos ajustados: {nrow(metricas_todos)} anos\n"))

# --- Variaveis auxiliares para inline R no texto ---
n_anos <- nrow(metricas_todos)
anos_serie <- str_c(metricas_todos$ano, collapse = ", ")

# Proporcao e-gov
egov_min <- metricas_todos %>% slice_min(prop_egov, n = 1)
egov_max <- metricas_todos %>% slice_max(prop_egov, n = 1)

# Validacao 2019
m19 <- metricas_todos %>% filter(ano == 2019)

# Coeficientes-chave: ranges
coef_h2  <- coefs_todos %>% filter(term == "h2")
coef_ida <- coefs_todos %>% filter(term == "idade")
coef_pea <- coefs_todos %>% filter(term == "pea")

h2_range  <- c(min(coef_h2$estimate),  max(coef_h2$estimate))
ida_range <- c(min(coef_ida$estimate), max(coef_ida$estimate))
pea_range <- c(min(coef_pea$estimate), max(coef_pea$estimate))

# AUC range
auc_range <- c(min(metricas_todos$auc), max(metricas_todos$auc))
acc_range <- c(min(metricas_todos$accuracy), max(metricas_todos$accuracy))

# 2015 info
m15 <- metricas_todos %>% filter(ano == 2015)

# 2021 info
m21 <- metricas_todos %>% filter(ano == 2021)

# Picos e vales
pico1 <- metricas_todos %>% filter(ano != 2015) %>% slice_max(prop_egov, n = 1)
pico2 <- metricas_todos %>% filter(ano != 2015, ano != pico1$ano) %>% slice_max(prop_egov, n = 1)
vale1 <- metricas_todos %>% slice_min(prop_egov, n = 1)
vale2 <- metricas_todos %>% filter(ano != vale1$ano) %>% slice_min(prop_egov, n = 1)

```

## Evolução do uso de governo eletrônico

```{r}
#| label: fig-evolucao-egov
#| fig-cap: "Proporção de usuários de internet (16+) que usaram e-gov nos últimos 12 meses"

p_egov <- metricas_todos %>%
  ggplot(aes(x = ano, y = prop_egov)) +
  geom_line(linewidth = 1.2, color = "#2563EB") +
  geom_point(size = 3.5, color = "#2563EB") +
  geom_text(aes(label = percent(prop_egov, accuracy = 0.1)),
            vjust = -1.3, size = 3.5, color = "#1e40af") +
  annotate("rect", xmin = 2019.5, xmax = 2020.5, ymin = 0, ymax = 1,
           alpha = 0.08, fill = "red") +
  annotate("text", x = 2020, y = 0.92, label = "2020\n(sem dados)",
           size = 3, color = "red", fontface = "italic") +
  scale_x_continuous(breaks = metricas_todos$ano) +
  scale_y_continuous(labels = percent, limits = c(0, 1)) +
  labs(
    x = "Ano", y = "Proporção de uso de e-gov",
    caption = "Fonte: TIC Domicílios (Cetic.br) | 2020 excluído (Módulo G não coletado)"
  )

ggplotly(p_egov, tooltip = c("x", "y"))
```

A proporção de uso de e-gov **oscila entre `r fmt_pct(egov_min$prop_egov)` e `r fmt_pct(egov_max$prop_egov)`** ao longo da série, sem tendência monotônica de crescimento. Destacam-se:

- **Picos**: `r pico1$ano` (`r fmt_pct(pico1$prop_egov)`) e `r pico2$ano` (`r fmt_pct(pico2$prop_egov)`) — possivelmente impulsionados pela digitalização acelerada pós-pandemia
- **Vales**: `r vale1$ano` (`r fmt_pct(vale1$prop_egov)`) e `r vale2$ano` (`r fmt_pct(vale2$prop_egov)`)
- **2015**: valor elevado (`r fmt_pct(m15$prop_egov)`) mas com N muito reduzido (`r fmt_n(m15$n)` vs ~10–16k nos demais anos), devendo ser interpretado com cautela

## Evolução dos coeficientes-chave

```{r}
#| label: fig-coefs-chave
#| fig-cap: "Evolução dos coeficientes-chave do modelo logístico com IC 95%"

vars_chave <- c("idade", "pea", "h2")
labels_vars <- c(idade = "Idade", pea = "PEA (ativo)", h2 = "E-commerce (H2)")

p_coefs <- coefs_todos %>%
  filter(term %in% vars_chave) %>%
  mutate(term_label = labels_vars[term]) %>%
  ggplot(aes(x = ano, y = estimate, color = term_label, fill = term_label)) +
  geom_ribbon(aes(ymin = conf.low, ymax = conf.high), alpha = 0.12, color = NA) +
  geom_line(linewidth = 1) +
  geom_point(size = 2.5) +
  geom_hline(yintercept = 0, linetype = "dashed", color = "grey50") +
  scale_x_continuous(breaks = metricas_todos$ano) +
  labs(
    x = "Ano", y = "Coeficiente (log-odds)",
    color = NULL, fill = NULL,
    caption = "Fonte: TIC Domicílios (Cetic.br)"
  )

ggplotly(p_coefs) %>%
  layout(legend = list(orientation = "h", y = -0.15))
```

### Interpretação dos coeficientes

**E-commerce (H2)** — O preditor mais forte e mais estável: coeficiente entre **`r fmt_c(h2_range[1])` e `r fmt_c(h2_range[2])`** em todos os anos. Quem compra online tem ~`r round(exp(mean(coef_h2$estimate)), 1)`× mais chance de usar e-gov. Esse efeito não se alterou em uma década, sugerindo que a familiaridade com transações digitais é um facilitador robusto e persistente.

**Idade** — Efeito negativo pequeno e notavelmente constante: **`r fmt_c(ida_range[1])` a `r fmt_c(ida_range[2])`** em todos os anos. Cada ano adicional de idade reduz marginalmente a chance de uso de e-gov. A hipótese de que o efeito da idade diminuiria com a popularização **não se confirma**: o coeficiente permanece estável.

`r { pea_primeiro <- coef_pea %>% slice_min(ano, n=1); pea_ultimo <- coef_pea %>% slice_max(ano, n=1); pea_coef_dir <- if(pea_ultimo$estimate < pea_primeiro$estimate) "queda" else "aumento"; "" }`**PEA (condição de atividade)** — Efeito positivo moderado (**`r fmt_c(pea_range[1])` a `r fmt_c(pea_range[2])`**), com leve tendência de **`r pea_coef_dir`** ao longo dos anos. Em `r pea_primeiro$ano`, o coeficiente era `r fmt_c(pea_primeiro$estimate)`; em `r pea_ultimo$ano`, `r fmt_c(pea_ultimo$estimate)`. `r if(pea_coef_dir == "queda") "A redução sugere que ser economicamente ativo se tornou menos determinante para o uso de e-gov, possivelmente porque serviços sociais (Auxílio Brasil, Bolsa Família) passaram a ser acessados digitalmente por pessoas fora da PEA." else "O aumento sugere que a condição de atividade econômica se tornou mais relevante para o uso de e-gov ao longo da década."`

## Heatmap de significância

```{r}
#| label: fig-heatmap
#| fig-cap: "Coeficientes do modelo logístico por ano — cores indicam direção e magnitude, texto indica significância"
#| fig-height: 9

termos_principais <- coefs_todos %>%
  filter(term != "(Intercept)") %>%
  count(term) %>%
  filter(n >= 5) %>%
  pull(term)

p_heat <- coefs_todos %>%
  filter(term %in% termos_principais) %>%
  mutate(label = str_c(round(estimate, 3), sig)) %>%
  ggplot(aes(x = factor(ano), y = term, fill = estimate)) +
  geom_tile(color = "white", linewidth = 0.5) +
  geom_text(aes(label = label), size = 2.6) +
  scale_fill_gradient2(
    low = "#DC2626", mid = "white", high = "#2563EB",
    midpoint = 0, name = "Coeficiente"
  ) +
  labs(
    subtitle = "*** p<0.001 | ** p<0.01 | * p<0.05 | . p<0.1",
    x = "Ano", y = "Variável",
    caption = "Fonte: TIC Domicílios (Cetic.br)"
  )

p_heat
```

```{r}
#| label: heatmap-aux
#| include: false

# Auxiliares heatmap
c5_3 <- coefs_todos %>% filter(term == "c5_dispositivos_3")
grau4 <- coefs_todos %>% filter(term == "grau_instrucao_4")
classe_a <- coefs_todos %>% filter(term == "classe_cb_3")

# Contar quantas vezes classe A foi significativa
classe_a_sig <- classe_a %>% filter(p.value < 0.05) %>% nrow()
grau4_sig <- grau4 %>% filter(p.value < 0.05) %>% nrow()
```

O heatmap revela padrões que o artigo original de 2019 não pôde capturar:

**Variáveis consistentemente significativas (***) em toda a série**: idade, PEA e H2 mantêm significância a p < 0,001 em todos os `r n_anos` anos. Essa estabilidade é notável e indica que esses são determinantes estruturais do uso de e-gov, não artefatos de um ano específico. Vargas et al. (2021) estavam corretos ao identificá-los como preditores centrais — a análise longitudinal valida essa conclusão.

**Grau de instrução superior (nível 4)**: fortemente positivo e significativo de 2015 a 2023 (β entre `r fmt_c(min(grau4$estimate[grau4$ano <= 2023]))` e `r fmt_c(max(grau4$estimate[grau4$ano <= 2023]))`), mas **perde significância e inverte sinal em 2024–2025**. Isso pode indicar uma mudança na codificação da variável nessas edições (de `GRAU_INSTRUCAO_2` para `GRAU_INST_1`) que, embora mantenha 4 categorias nominalmente equivalentes, pode ter limiares de classificação diferentes. Esse resultado merece investigação complementar com os dicionários de variáveis.

**Classe econômica (nível A)**: raramente significativa — apenas `r classe_a_sig` de `r n_anos` anos com p < 0,05. O artigo original já havia notado a baixa relevância dessa variável em 2019. A análise longitudinal confirma: **a classe econômica da ABEP, quando controlada por renda e escolaridade, não é preditor robusto** de uso de e-gov. Isso pode decorrer de colinearidade com renda familiar e grau de instrução, que capturam os mesmos fenômenos.

**C5_Dispositivos (Ambos = nível 3)**: efeito positivo e significativo nos anos centrais da série (2017–2019, 2022), mas **instável nos anos recentes**. Em 2019, usar computador e celular era forte preditor (β = `r fmt_c(c19_c5_3$estimate)`). A perda de significância pós-2021 pode refletir a convergência do acesso: à medida que quase todos os usuários de internet passaram a usar celular, a distinção "só celular vs ambos" perdeu poder discriminante.

**Renda familiar**: efeito positivo nos níveis intermediários (3–6), mas irregular nos extremos. A faixa de renda mais alta nem sempre é significativa, provavelmente por baixa frequência amostral. Diferentemente do que o corte transversal de 2019 sugeria, a renda não é um preditor tão estável quanto o grau de instrução ao longo da década.

## Desempenho do modelo ao longo dos anos

```{r}
#| label: fig-metricas
#| fig-cap: "Accuracy, F1-Score e AUC-ROC do modelo logístico por ano"

p_met <- metricas_todos %>%
  select(ano, Accuracy = accuracy, `AUC-ROC` = auc, `F1-Score` = f1) %>%
  pivot_longer(-ano, names_to = "Métrica", values_to = "Valor") %>%
  ggplot(aes(x = ano, y = Valor, color = `Métrica`)) +
  geom_line(linewidth = 1) +
  geom_point(size = 3) +
  scale_x_continuous(breaks = metricas_todos$ano) +
  scale_y_continuous(limits = c(0.5, 1)) +
  labs(x = "Ano", y = "Valor", color = NULL,
       caption = "Fonte: TIC Domicílios (Cetic.br)")

ggplotly(p_met) %>%
  layout(legend = list(orientation = "h", y = -0.15))
```

```{r}
#| label: tbl-metricas
#| tbl-cap: "Métricas de desempenho do modelo por ano"

metricas_todos %>%
  mutate(across(c(prop_egov, accuracy, precision, recall, f1, auc), ~ round(.x, 4))) %>%
  rename(
    Ano = ano, N = n, `% E-gov` = prop_egov,
    Accuracy = accuracy, Precisão = precision,
    Recall = recall, F1 = f1, AUC = auc
  ) %>%
  knitr::kable(format.args = list(big.mark = "."))
```

```{r}
#| label: metricas-aux
#| include: false

# Auxiliares metricas
auc_melhor <- metricas_todos %>% slice_max(auc, n = 1)
auc_pior   <- metricas_todos %>% slice_min(auc, n = 1)
f1_melhor  <- metricas_todos %>% slice_max(f1, n = 1)
f1_pior    <- metricas_todos %>% slice_min(f1, n = 1)
cor_acc_prop <- cor(metricas_todos$accuracy, abs(metricas_todos$prop_egov - 0.5))
```

O AUC-ROC manteve-se estável entre **`r fmt_c4(auc_range[1])` (`r auc_pior$ano`) e `r fmt_c4(auc_range[2])` (`r auc_melhor$ano`)**, indicando que o conjunto de variáveis proposto por Vargas et al. (2021) mantém poder preditivo consistente ao longo de uma década. Para contextualizar: o AUC de 2019 no artigo original não foi reportado, mas a replicação aqui apresentada encontra `r fmt_c4(m19$auc)`, valor próximo da mediana da série inteira. **O modelo de 2019 não é excepcionalmente bom nem ruim; ele é representativo do período.**

A accuracy varia mais (`r fmt_c4(acc_range[1])`–`r fmt_c4(acc_range[2])`), e essa variação é quase inteiramente explicável pela proporção de uso de e-gov em cada ano (r = `r fmt_c(cor_acc_prop)` entre accuracy e distância de 50%). Nos anos em que o uso se aproxima de 50% (`r vale1$ano`, `r vale2$ano`), a classificação binária se torna intrinsecamente mais difícil, reduzindo a accuracy mesmo sem perda de capacidade discriminante. O F1-Score espelha esse padrão: é mais baixo em `r f1_pior$ano` (`r fmt_c4(f1_pior$f1)`) quando a classe positiva é minoritária, e mais alto em `r f1_melhor$ano` (`r fmt_c4(f1_melhor$f1)`) quando predomina.

A conclusão central é que **a estrutura preditiva identificada em 2019 não é um achado pontual**: o mesmo conjunto de variáveis discrimina usuários e não-usuários de e-gov com desempenho comparável ao longo de toda a década.

## Animação: coeficientes ao longo do tempo

### Animação interativa (plotly)

```{r}
#| label: fig-animacao-plotly
#| fig-cap: "Evolução dos coeficientes das variáveis-chave — use o slider para navegar entre anos"

coefs_anim <- coefs_todos %>%
  filter(term %in% vars_chave) %>%
  mutate(term_label = labels_vars[term])

plot_ly(
  coefs_anim,
  x = ~estimate, y = ~term_label,
  frame = ~ano,
  type = "bar", orientation = "h",
  color = ~term_label,
  colors = c("Idade" = "#DC2626", "PEA (ativo)" = "#059669", "E-commerce (H2)" = "#2563EB"),
  error_x = list(
    type = "data",
    symmetric = FALSE,
    arrayminus = ~(estimate - conf.low),
    array = ~(conf.high - estimate)
  ),
  text = ~paste0(round(estimate, 3), " ", sig),
  textposition = "outside",
  hoverinfo = "text",
  showlegend = FALSE
) %>%
  layout(
    xaxis = list(title = "Coeficiente (log-odds)", zeroline = TRUE,
                 range = c(min(coefs_anim$conf.low) - 0.15,
                           max(coefs_anim$conf.high) + 0.3)),
    yaxis = list(title = ""),
    title = list(text = "Coeficientes-chave por ano"),
    uniformtext = list(minsize = 10, mode = "show")
  ) %>%
  animation_opts(frame = 800, transition = 400, easing = "cubic-in-out") %>%
  animation_slider(currentvalue = list(prefix = "Ano: "))
```

### Animação GIF (gganimate)

```{r}
#| label: fig-animacao-gif
#| fig-cap: "Evolução dos coeficientes das variáveis-chave ao longo dos anos"

p_anim <- ggplot(coefs_anim, aes(x = term_label, y = estimate, fill = term_label)) +
  geom_col(width = 0.6, show.legend = FALSE) +
  geom_errorbar(aes(ymin = conf.low, ymax = conf.high), width = 0.2) +
  geom_hline(yintercept = 0, linetype = "dashed", color = "grey40") +
  geom_text(aes(label = round(estimate, 3)),
            vjust = -0.8, size = 4.5) +
  scale_fill_manual(values = c("Idade" = "#DC2626", "PEA (ativo)" = "#059669", "E-commerce (H2)" = "#2563EB")) +
  coord_flip() +
  labs(
    title = "Coeficientes-chave — {closest_state}",
    x = NULL, y = "Coeficiente (log-odds)",
    caption = "Fonte: TIC Domicílios (Cetic.br)"
  ) +
  transition_states(ano, transition_length = 2, state_length = 3) +
  ease_aes("cubic-in-out")

animate(p_anim, nframes = 100, fps = 10, width = 8, height = 4,
        units = "in", res = 150, renderer = gifski_renderer())
```

As duas animações acima permitem visualizar um achado central que só emerge da análise longitudinal: **a hierarquia relativa dos preditores é invariante ao longo da década**. Em todos os anos, o e-commerce (H2) domina com coeficiente acima de `r fmt_c(h2_range[1])`, a PEA contribui moderadamente, e a idade exerce efeito negativo pequeno. Essa "assinatura" do modelo se mantém mesmo em anos com proporções de uso de e-gov muito diferentes — de `r fmt_pct(egov_min$prop_egov)` em `r egov_min$ano` a `r fmt_pct(egov_max$prop_egov)` em `r egov_max$ano`.

O que muda entre anos é a *magnitude* dos efeitos, não sua *direção*. Em particular, note como o coeficiente da PEA oscila mais do que os outros dois — um indício de que a relação entre condição de atividade econômica e uso de e-gov é mediada por fatores contextuais (políticas públicas, oferta de serviços digitais) que variam mais do que a relação entre, por exemplo, familiaridade digital e e-gov.

## Modelo pooled com ano como covariável (2015-2025)

Para testar formalmente se há efeito temporal no uso de e-gov além do explicado pelas variáveis sociodemográficas, três modelos *pooled* são ajustados empilhando todos os anos: (i) sem a variável ano, (ii) com ano categórico (dummies por edição) e (iii) com ano contínuo (tendência linear).

```{r}
#| label: modelo-pooled
#| code-summary: "Ajustar modelos pooled"

dados_pool <- dados_prep %>% bind_rows()

vars_modelo <- c("g1_agreg", "idade", "pea", "h2",
                  "renda_familiar", "classe_cb", "grau_instrucao",
                  "c5_dispositivos", "ano")
vars_dummy <- c("renda_familiar", "classe_cb", "grau_instrucao", "c5_dispositivos")

dados_modelo <- dados_pool %>%
  select(any_of(vars_modelo)) %>%
  drop_na() %>%
  mutate(ano = factor(ano))

# Modelo 1: SEM ano
df_base <- dados_modelo %>%
  select(-ano) %>%
  mutate(across(all_of(vars_dummy), as.character)) %>%
  dummy_cols(select_columns = vars_dummy, remove_first_dummy = TRUE,
             remove_selected_columns = TRUE)

modelo_base <- multinom(g1_agreg ~ ., data = df_base, trace = FALSE)

probs_base <- predict(modelo_base, type = "probs")
preds_base <- predict(modelo_base, type = "class") %>% as.character() %>% as.numeric()
y <- df_base$g1_agreg
acc_base <- mean(preds_base == y)
auc_base <- as.numeric(auc(roc(y, probs_base, quiet = TRUE)))

# Modelo 2: COM ano categorica
df_ano <- dados_modelo %>%
  mutate(across(all_of(c(vars_dummy, "ano")), as.character)) %>%
  dummy_cols(select_columns = c(vars_dummy, "ano"), remove_first_dummy = TRUE,
             remove_selected_columns = TRUE)

modelo_ano <- multinom(g1_agreg ~ ., data = df_ano, trace = FALSE)

probs_ano <- predict(modelo_ano, type = "probs")
preds_ano <- predict(modelo_ano, type = "class") %>% as.character() %>% as.numeric()
acc_ano <- mean(preds_ano == y)
auc_ano <- as.numeric(auc(roc(y, probs_ano, quiet = TRUE)))

# Modelo 3: Ano continua (tendencia linear)
df_trend <- dados_modelo %>%
  mutate(ano_num = as.numeric(as.character(ano)) - 2015) %>%
  select(-ano) %>%
  mutate(across(all_of(vars_dummy), as.character)) %>%
  dummy_cols(select_columns = vars_dummy, remove_first_dummy = TRUE,
             remove_selected_columns = TRUE)

modelo_trend <- multinom(g1_agreg ~ ., data = df_trend, trace = FALSE)
s_trend <- summary(modelo_trend)
coef_ano_trend <- s_trend$coefficients["ano_num"]
se_ano_trend   <- s_trend$standard.errors["ano_num"]
z_trend <- coef_ano_trend / se_ano_trend
p_trend <- 2 * pnorm(abs(z_trend), lower.tail = FALSE)

# Accuracy e AUC do modelo_trend
probs_trend <- predict(modelo_trend, type = "probs")
preds_trend <- predict(modelo_trend, type = "class") %>% as.character() %>% as.numeric()
acc_trend <- mean(preds_trend == y)
auc_trend <- as.numeric(auc(roc(y, probs_trend, quiet = TRUE)))
```

## Teste de razão de verossimilhança

```{r}
#| label: teste-lr

ll_base <- logLik(modelo_base)
ll_ano  <- logLik(modelo_ano)
lr_stat <- -2 * (as.numeric(ll_base) - as.numeric(ll_ano))
df_diff <- length(coef(modelo_ano)) - length(coef(modelo_base))
lr_pval <- pchisq(lr_stat, df = df_diff, lower.tail = FALSE)
```

```{r}
#| label: tbl-pooled
#| tbl-cap: "Comparação dos modelos pooled"

extrair_coefs_pooled <- function(modelo, nome) {
  s <- summary(modelo)
  tibble(
    term = names(s$coefficients),
    estimate = as.numeric(s$coefficients),
    std.error = as.numeric(s$standard.errors)
  ) %>%
    mutate(
      z_value = estimate / std.error,
      p.value = 2 * pnorm(abs(z_value), lower.tail = FALSE),
      conf.low = estimate - 1.96 * std.error,
      conf.high = estimate + 1.96 * std.error,
      sig = case_when(
        p.value < 0.001 ~ "***",
        p.value < 0.01  ~ "**",
        p.value < 0.05  ~ "*",
        p.value < 0.1   ~ ".",
        TRUE ~ ""
      ),
      modelo = nome
    )
}

tibble(
  Modelo = c("Sem ano (baseline)", "Com ano (categórica)", "Com ano (contínua)"),
  N = nrow(df_base),
  Accuracy = c(acc_base, acc_ano, acc_trend),
  AUC = c(auc_base, auc_ano, auc_trend),
  `Nº parâmetros` = c(length(coef(modelo_base)), length(coef(modelo_ano)), length(coef(modelo_trend)))
) %>%
  mutate(across(c(Accuracy, AUC), ~ round(.x, 4))) %>%
  knitr::kable(format.args = list(big.mark = "."))
```

::: {.callout-important}
## Resultado do teste LR
**LR stat = `r round(lr_stat, 2)`**, df = `r df_diff`, **p `r if(lr_pval < 0.001) '< 0.001' else paste0('= ', round(lr_pval, 4))`**

Incluir o ano como variável categórica **melhora significativamente** o modelo. Isso confirma que há variação temporal no uso de e-gov além do que é explicado pelas variáveis sociodemográficas.

**Tendência linear**: coeficiente do ano = **`r round(coef_ano_trend, 4)`** (p `r if(p_trend < 0.001) '< 0.001' else paste0('= ', round(p_trend, 4))`). `r if(p_trend < 0.05 & coef_ano_trend > 0) 'Há uma tendência temporal **positiva** significativa.' else if(p_trend < 0.05) 'Há uma tendência temporal **negativa** significativa.' else 'Não há tendência linear significativa.'`
:::

## Coeficientes das variáveis sociodemográficas (3 modelos)

```{r}
#| label: tbl-coefs-3modelos
#| tbl-cap: "Coeficientes das variáveis-chave nos 3 modelos pooled"

coefs_base_pooled  <- extrair_coefs_pooled(modelo_base, "Sem ano")
coefs_cat_pooled   <- extrair_coefs_pooled(modelo_ano, "Com ano (categórica)")
coefs_trend_pooled <- extrair_coefs_pooled(modelo_trend, "Com ano (contínua)")

coefs_3modelos <- bind_rows(coefs_base_pooled, coefs_cat_pooled, coefs_trend_pooled)

# Tabela com variáveis-chave
vars_chave <- c("(Intercept)", "idade", "pea", "h2", "ano_num",
                "classe_cb_1", "classe_cb_2", "classe_cb_3",
                "grau_instrucao_2", "grau_instrucao_3", "grau_instrucao_4",
                "c5_dispositivos_2", "c5_dispositivos_3",
                "renda_familiar_1", "renda_familiar_2", "renda_familiar_3",
                "renda_familiar_4", "renda_familiar_5", "renda_familiar_6")

coefs_3modelos %>%
  filter(term %in% vars_chave) %>%
  mutate(
    coef_fmt = str_c(round(estimate, 4), sig),
    term = case_when(
      term == "ano_num" ~ "Ano (contínua)",
      term == "classe_cb_1" ~ "Classe B",
      term == "classe_cb_2" ~ "Classe C",
      term == "classe_cb_3" ~ "Classe DE",
      term == "grau_instrucao_2" ~ "Fundamental",
      term == "grau_instrucao_3" ~ "Médio",
      term == "grau_instrucao_4" ~ "Superior",
      term == "c5_dispositivos_2" ~ "Só celular",
      term == "c5_dispositivos_3" ~ "Ambos dispositivos",
      str_detect(term, "renda_familiar") ~ str_c("Renda ", str_extract(term, "\\d+$")),
      TRUE ~ term
    )
  ) %>%
  select(Variável = term, Modelo = modelo, Coeficiente = coef_fmt) %>%
  pivot_wider(names_from = Modelo, values_from = Coeficiente) %>%
  knitr::kable()
```

```{r}
#| label: fig-coefs-3modelos
#| fig-cap: "Comparação dos coeficientes-chave entre os 3 modelos pooled"
#| fig-height: 8

vars_graf <- c("idade", "pea", "h2",
               "classe_cb_1", "classe_cb_2",
               "grau_instrucao_3", "grau_instrucao_4",
               "c5_dispositivos_3", "ano_num")

labels_graf <- c(
  "idade" = "Idade", "pea" = "PEA", "h2" = "E-commerce (H2)",
  "classe_cb_1" = "Classe B", "classe_cb_2" = "Classe C",
  "grau_instrucao_3" = "Ensino Médio", "grau_instrucao_4" = "Ensino Superior",
  "c5_dispositivos_3" = "Ambos dispositivos", "ano_num" = "Ano (contínua)"
)

coefs_3modelos %>%
  filter(term %in% vars_graf) %>%
  mutate(term_label = recode(term, !!!labels_graf),
         term_label = fct_reorder(term_label, estimate)) %>%
  ggplot(aes(x = term_label, y = estimate, color = modelo)) +
  geom_pointrange(aes(ymin = conf.low, ymax = conf.high),
                  position = position_dodge(width = 0.5), size = 0.6) +
  geom_hline(yintercept = 0, linetype = "dashed", color = "grey50") +
  coord_flip() +
  scale_color_manual(values = c("Sem ano" = "#6B7280",
                                "Com ano (categórica)" = "#2563EB",
                                "Com ano (contínua)" = "#DC2626")) +
  labs(
    x = NULL, y = "Coeficiente (log-odds)",
    color = "Modelo",
    caption = "*** p<0.001, ** p<0.01, * p<0.05"
  ) +
  theme_minimal(base_size = 12) +
  theme(legend.position = "bottom")
```

Os coeficientes das variáveis sociodemográficas são notavelmente **estáveis** entre os 3 modelos pooled. A inclusão do ano (seja como categórica ou contínua) **não altera substancialmente** os efeitos das variáveis-chave — o que confirma que esses preditores são robustos e não estão confundidos com tendências temporais.

## Efeitos dos anos (modelo pooled)

```{r}
#| label: fig-efeito-ano
#| fig-cap: "Efeito de cada ano sobre o uso de e-gov, controlando por todas as variáveis sociodemográficas"

coefs_ano_pooled <- extrair_coefs_pooled(modelo_ano, "Com ano")

p_anos <- coefs_ano_pooled %>%
  filter(str_detect(term, "^ano_")) %>%
  mutate(
    ano_num = str_extract(term, "\\d{4}") %>% as.numeric(),
    sig_label = str_c(round(estimate, 3), sig)
  ) %>%
  ggplot(aes(x = ano_num, y = estimate)) +
  geom_hline(yintercept = 0, linetype = "dashed", color = "grey50") +
  geom_pointrange(aes(ymin = conf.low, ymax = conf.high), color = "#2563EB", size = 0.8) +
  geom_text(aes(label = sig_label), vjust = -1.2, size = 3.5) +
  scale_x_continuous(breaks = seq(2015, 2025, 1)) +
  labs(
    x = "Ano", y = "Coeficiente (log-odds)",
    subtitle = "Referência: primeiro ano. Controlado por idade, PEA, H2, renda, classe, grau, dispositivos",
    caption = "Fonte: TIC Domicílios (Cetic.br) | *** p<0.001, ** p<0.01, * p<0.05"
  )

ggplotly(p_anos)
```

```{r}
#| label: pooled-aux
#| include: false

# Auxiliares pooled
anos_pooled <- coefs_ano_pooled %>%
  filter(str_detect(term, "^ano_")) %>%
  mutate(ano_num = as.numeric(str_extract(term, "\\d{4}")))

ano_pooled_max <- anos_pooled %>% slice_max(estimate, n = 1)
ano_pooled_min <- anos_pooled %>% slice_min(estimate, n = 1)
anos_sig_pos   <- anos_pooled %>% filter(p.value < 0.05, estimate > 0) %>% pull(ano_num)
anos_sig_neg   <- anos_pooled %>% filter(p.value < 0.05, estimate < 0) %>% pull(ano_num)
```

Este gráfico responde a uma pergunta que o estudo de 2019 não podia formular: **controlando por todas as variáveis sociodemográficas, há anos em que o uso de e-gov é sistematicamente maior ou menor?**

`r if(length(anos_sig_pos) > 0) paste0("Os anos ", paste(anos_sig_pos, collapse = ", "), " apresentam efeito positivo significativo em relação ao ano-referência, indicando que — mesmo controlando por idade, renda, escolaridade e demais variáveis — houve maior propensão ao uso de e-gov nesses períodos. ") else ""`Esse efeito temporal residual pode ser atribuído abdutivamente a fatores não capturados no modelo: expansão da oferta de serviços digitais (gov.br, Pix, CNH digital), campanhas de digitalização, ou efeitos da pandemia sobre hábitos de interação com o governo.

`r if(length(anos_sig_neg) > 0) paste0("Já os anos ", paste(anos_sig_neg, collapse = ", "), " mostram efeito negativo significativo, sugerindo que a propensão ao uso foi menor do que o esperado pelas características sociodemográficas. ") else ""`O padrão não-linear das dummies de ano (com picos e vales) reforça que a tendência de uso de e-gov não é monotônica — há ciclos que merecem investigação com dados contextuais (oferta de serviços, eleições, crises econômicas).

A magnitude do efeito mais forte (`r ano_pooled_max$ano_num`: β = `r fmt_c(ano_pooled_max$estimate)`) é comparável ao coeficiente da PEA no modelo individual, o que mostra que **o contexto temporal tem peso equivalente a uma variável sociodemográfica relevante**. Essa é uma contribuição original da análise longitudinal que não era possível com o recorte transversal de 2019.

## Linha de base: modelo pooled 2021-2025 (vars do artigo)

Antes de introduzir as extensões da Seção 6, este bloco apresenta o **modelo-base**: o mesmo conjunto de variáveis de Vargas et al. (2021), ajustado sobre o pooled 2021-2025 com o ano tratado como variável **contínua** (centralizada em 2021). Essa parametrização permite comparar, na sequência, o ganho de poder preditivo obtido com a adição das variáveis de uso digital selecionadas pelo *screening* universal.

```{r}
#| label: pooled-2021
#| code-summary: "Modelo pooled 2021-2025"

dados_pool_pos <- dados_pool %>%
  filter(ano >= 2021)

dados_modelo_pos <- dados_pool_pos %>%
  select(any_of(vars_modelo)) %>%
  drop_na() %>%
  mutate(ano_num = as.numeric(as.character(ano)) - 2021) %>%
  select(-ano)

cat("N total 2021-2025:", nrow(dados_modelo_pos), "\n")

# Modelo com ano contínuo (centralizado em 2021)
df_pos <- dados_modelo_pos %>%
  mutate(across(all_of(vars_dummy), as.character)) %>%
  dummy_cols(select_columns = vars_dummy, remove_first_dummy = TRUE,
             remove_selected_columns = TRUE)

modelo_pos <- multinom(g1_agreg ~ ., data = df_pos, trace = FALSE)

probs_pos <- predict(modelo_pos, type = "probs")
preds_pos <- predict(modelo_pos, type = "class") %>% as.character() %>% as.numeric()
y_pos <- df_pos$g1_agreg
acc_pos <- mean(preds_pos == y_pos)
auc_pos <- as.numeric(auc(roc(y_pos, probs_pos, quiet = TRUE)))

# Extrair coeficientes
coefs_pos <- extrair_coefs_pooled(modelo_pos, "2021-2025")
```

```{r}
#| label: tbl-pooled-2021
#| tbl-cap: "Coeficientes do modelo pooled 2021-2025 (ano contínuo)"

vars_chave_pos <- c("(Intercept)", "idade", "pea", "h2", "ano_num",
                    "classe_cb_1", "classe_cb_2", "classe_cb_3",
                    "grau_instrucao_2", "grau_instrucao_3", "grau_instrucao_4",
                    "c5_dispositivos_2", "c5_dispositivos_3",
                    "renda_familiar_1", "renda_familiar_2", "renda_familiar_3",
                    "renda_familiar_4", "renda_familiar_5", "renda_familiar_6")

coefs_pos %>%
  filter(term %in% vars_chave_pos) %>%
  mutate(
    term = case_when(
      term == "ano_num" ~ "Ano (tendência)",
      term == "classe_cb_1" ~ "Classe B",
      term == "classe_cb_2" ~ "Classe C",
      term == "classe_cb_3" ~ "Classe DE",
      term == "grau_instrucao_2" ~ "Fundamental",
      term == "grau_instrucao_3" ~ "Médio",
      term == "grau_instrucao_4" ~ "Superior",
      term == "c5_dispositivos_2" ~ "Só celular",
      term == "c5_dispositivos_3" ~ "Ambos dispositivos",
      str_detect(term, "renda_familiar") ~ str_c("Renda faixa ", str_extract(term, "\\d+$")),
      TRUE ~ term
    ),
    across(c(estimate, std.error, z_value, conf.low, conf.high), ~ round(.x, 4)),
    p.value = format.pval(p.value, digits = 3)
  ) %>%
  select(Variável = term, Coef = estimate, EP = std.error, z = z_value,
         `p-valor` = p.value, Sig = sig, IC_inf = conf.low, IC_sup = conf.high) %>%
  knitr::kable()
```

```{r}
#| label: fig-comp-periodos
#| fig-cap: "Comparação dos coeficientes-chave: período completo (2015-2025) vs pós-pandemia (2021-2025)"
#| fig-height: 7

coefs_trend_pooled_sel <- coefs_trend_pooled %>%
  mutate(periodo = "2015-2025")
coefs_pos_sel <- coefs_pos %>%
  mutate(periodo = "2021-2025")

vars_comp <- c("idade", "pea", "h2", "ano_num",
               "classe_cb_1", "classe_cb_2",
               "grau_instrucao_3", "grau_instrucao_4",
               "c5_dispositivos_3")

labels_comp <- c(
  "idade" = "Idade", "pea" = "PEA", "h2" = "E-commerce (H2)",
  "ano_num" = "Ano (tendência)", "classe_cb_1" = "Classe B",
  "classe_cb_2" = "Classe C", "grau_instrucao_3" = "Ensino Médio",
  "grau_instrucao_4" = "Ensino Superior",
  "c5_dispositivos_3" = "Ambos dispositivos"
)

bind_rows(coefs_trend_pooled_sel, coefs_pos_sel) %>%
  filter(term %in% vars_comp) %>%
  mutate(term_label = recode(term, !!!labels_comp),
         term_label = fct_reorder(term_label, estimate)) %>%
  ggplot(aes(x = term_label, y = estimate, color = periodo)) +
  geom_pointrange(aes(ymin = conf.low, ymax = conf.high),
                  position = position_dodge(width = 0.5), size = 0.6) +
  geom_hline(yintercept = 0, linetype = "dashed", color = "grey50") +
  coord_flip() +
  scale_color_manual(values = c("2015-2025" = "#6B7280", "2021-2025" = "#DC2626")) +
  labs(x = NULL, y = "Coeficiente (log-odds)", color = "Período",
       caption = "Modelo com ano contínuo | *** p<0.001, ** p<0.01, * p<0.05") +
  theme_minimal(base_size = 12) +
  theme(legend.position = "bottom")
```

::: {.callout-note}
## Modelo 2021-2025
**N = `r nrow(df_pos)`** | **Accuracy = `r round(acc_pos, 4)`** | **AUC = `r round(auc_pos, 4)`**

O gráfico acima compara os coeficientes do modelo com ano contínuo para o período completo (2015-2025) e o período pós-pandemia (2021-2025). Diferenças entre os períodos indicam mudanças estruturais nos determinantes do uso de e-gov após a pandemia.
:::

# Determinantes do uso de e-gov no pós-pandemia (2021-2025) {#sec-principal}

Uma vez estabelecida a estabilidade longitudinal do modelo original e apresentada a linha de base para 2021-2025 na seção anterior, este bloco constitui o **eixo principal da análise**: quais características dos usuários de internet explicam o uso de serviços de governo eletrônico no período pós-pandemia. O modelo logístico de Vargas et al. (2021) é comparado com extensões em duas dimensões: (i) **conjunto de variáveis**, o do artigo original (7 preditores) versus o conjunto ampliado com 16 variáveis de intensidade de uso digital selecionadas por *screening* universal; e (ii) **classe de modelo**, regressão logística versus árvore de decisão versus random forest. Todas as combinações são avaliadas sobre o mesmo *N* e as mesmas *folds* de validação cruzada, o que isola o efeito de cada dimensão. O desfecho é o uso de e-gov nos 12 meses anteriores à coleta, codificado como fator com "Sim" (usa e-gov) como classe positiva.

O treino é executado em script separado (`fit_ml.R`) e carregado aqui via RDS; a validação cruzada com random forest é computacionalmente intensiva. Para recalcular: `Rscript fit_ml.R`.

```{r}
#| label: ml-setup
#| code-summary: "Carregar modelos treinados (dados/ml_results.rds)"

ml_rds <- "dados/ml_results.rds"
if (!file.exists(ml_rds)) {
  stop("dados/ml_results.rds não encontrado. Rode 'Rscript fit_ml.R' antes de renderizar o qmd.")
}

ml <- readRDS(ml_rds)

modelo_glm_orig <- ml$modelos$glm_orig
modelo_glm_exp  <- ml$modelos$glm_exp
modelo_tree     <- ml$modelos$tree
modelo_rf_orig  <- ml$modelos$rf_orig
modelo_rf_exp   <- ml$modelos$rf_exp

# Aliases de compatibilidade — o GLM e o RF "principais" são as versões expandidas
modelo_glm <- modelo_glm_exp
modelo_rf  <- modelo_rf_exp

df_ml         <- ml$df_exp
resultados_ml <- ml$resamples
resumo_ml     <- ml$resumo
vars_art_ml   <- ml$vars_art
vars_extra_ml <- ml$vars_extra

cat("ML carregado de", ml_rds,
    "| treinado em", format(ml$meta$timestamp),
    "| N =", ml$meta$N, "\n")
```

## Comparação de desempenho

## Screening de variáveis universais {#sec-screening}

Para ampliar o modelo sem comprometer a consistência longitudinal, o script `explora_variaveis_full.R` faz um *screening* univariado sobre **76 variáveis presentes em todas as 10 edições** da TIC Domicílios (após harmonização). Cada candidata é adicionada ao modelo logístico base (vars do artigo) e medimos o ganho de AUC no pooled 2021–2025.

**AUC base (só vars do artigo, N ≈ 70 mil): ≈ 0,76.**

### Endogeneidade (excluídas)

Três variáveis do top ranking foram **excluídas por sobreposição conceitual com o outcome** (uso de e-gov):

| Variável | Conteúdo | ΔAUC | Por que é endógena |
|---|---|---:|---|
| `C8_F` | Buscar informações em sites de governo | +0,034 | É e-gov por definição |
| `C8_G` | Serviços públicos / pagar taxas online | +0,026 | É o próprio outcome |
| `C8_H` | Consultas, pagamentos, transações financeiras | +0,021 | Pode incluir pagamentos a órgãos públicos |

### Top variáveis legítimas (selecionadas)

Dezesseis variáveis de **intensidade e variedade de uso digital** — cada uma soma +0,015 a +0,040 de AUC isoladamente. Receberam nomes interpretáveis (em UPPERCASE_UNDERSCORE) e agrupam-se em cinco eixos conceituais:

- **Informação** (`BUSCA_PRODUTOS`, `BUSCA_SAUDE`, `BUSCA_EMPREGO`, `BUSCA_CONHECIMENTO`): busca ativa de informação (produtos, saúde, emprego, enciclopédia).
- **Conteúdo via celular** (`CELULAR_BUSCA`, `CELULAR_WEB`, `CELULAR_MAPAS`, `CELULAR_APPS`): atividades específicas no smartphone.
- **Mídia** (`CONTEUDO_VIDEO`, `CONTEUDO_NOTICIAS`): consumo de vídeo e leitura de notícias.
- **Educação** (`ESTUDO_ESCOLAR`, `INFO_CURSOS`, `ESTUDO_AUTONOMO`): atividades formativas.
- **Comunicação e acesso** (`COMPARTILHA_CONTEUDO`, `USO_EMAIL`, `TEM_COMPUTADOR`): troca interpessoal e infraestrutura.

A correspondência completa com os códigos originais do questionário TIC Domicílios está no glossário a seguir.

Interpretação: **quem usa a internet para múltiplas finalidades tem probabilidade maior de usar e-gov**. É um padrão de intensidade, não de conteúdo governamental.

### Glossário das 16 variáveis de uso digital {#sec-glossario-vars}

```{r}
#| label: tbl-glossario-vars
#| tbl-cap: "Variáveis de uso digital do modelo expandido: nome interpretável, código original do questionário TIC Domicílios e descrição."
#| echo: false
source("scripts/var_labels.R")

tibble::tibble(
  Variável    = names(vars_extra_desc),
  `Código TIC` = unname(vars_extra_codigos_tic[names(vars_extra_desc)]),
  Eixo        = unname(vars_extra_eixo[names(vars_extra_desc)]),
  Descrição   = unname(vars_extra_desc)
) |>
  knitr::kable()
```

## Matriz 2×2 (vars × modelo)

Para separar o efeito do conjunto de variáveis do efeito do modelo, quatro combinações são treinadas compartilhando as **mesmas folds** e o **mesmo N** (drop_na sobre o superset, N ≈ 68 mil):

```{r}
#| label: tbl-ml-matriz
#| tbl-cap: "Matriz 2×2: (GLM / RF) × (Original / Expandido) — CV 5-fold, 2021-2025 | positivo = usa e-gov"

resumo_ml %>%
  transmute(
    Modelo = modelo,
    Variáveis = if_else(vars == "artigo", "Artigo (7)",
                        "Artigo + 16 de uso digital"),
    N, AUC,
    `Recall (Sens)` = Sens,
    `Precisão`      = Prec,
    F1,
    `Espec.`        = Spec
  ) %>%
  knitr::kable(format.args = list(big.mark = "."))
```

```{r}
#| label: ml-ganhos
#| include: false

auc_map   <- setNames(resumo_ml$AUC,  resumo_ml$modelo)
rec_map   <- setNames(resumo_ml$Sens, resumo_ml$modelo)
prec_map  <- setNames(resumo_ml$Prec, resumo_ml$modelo)
f1_map    <- setNames(resumo_ml$F1,   resumo_ml$modelo)
delta_ml_sozinho <- auc_map["RF Original"]   - auc_map["GLM Original"]
delta_vars_glm   <- auc_map["GLM Expandido"] - auc_map["GLM Original"]
delta_vars_rf    <- auc_map["RF Expandido"]  - auc_map["RF Original"]
delta_combo      <- auc_map["RF Expandido"]  - auc_map["GLM Original"]
```

::: {.callout-important}
## Leitura da matriz 2×2

- **ML sozinho não ajuda**: RF vs GLM sobre as vars originais → ΔAUC = **`r sprintf("%+.4f", delta_ml_sozinho)`**. Modelos mais flexíveis não capturam padrões não-lineares além do que a logística já captura.
- **As novas variáveis é que elevam o AUC**: ΔAUC = **`r sprintf("%+.4f", delta_vars_glm)`** (GLM) / **`r sprintf("%+.4f", delta_vars_rf)`** (RF). O ganho vem do **conjunto de preditores**, não da classe de modelo.
- **Logística expandida ≈ RF expandido** (AUC ≈ `r round(auc_map["GLM Expandido"], 3)`): o problema é aproximadamente **linear no espaço ampliado** — a logística com vars estendidas é suficiente por parsimônia.
- **Desempenho preditivo substancial**: o GLM Expandido atinge **recall = `r sprintf("%.1f%%", 100*rec_map["GLM Expandido"])`** e **precisão = `r sprintf("%.1f%%", 100*prec_map["GLM Expandido"])`** para usuários de e-gov (F1 = `r sprintf("%.3f", f1_map["GLM Expandido"])`), `r if (rec_map["GLM Expandido"] >= 0.80 & prec_map["GLM Expandido"] >= 0.80) "acima do patamar de 80% em ambas as métricas" else if (rec_map["GLM Expandido"] >= 0.80) "com recall acima de 80%" else "abaixo do patamar de 80%"`. A convenção "positivo = usa e-gov" é explícita: o `twoClassSummary` do caret usa por *default* o primeiro nível do fator como positivo, o que pode inverter a leitura se não for fixado.
:::

## Coeficientes do GLM Expandido

Os coeficientes abaixo vêm da **logística expandida** — o modelo que atinge o maior F1 e AUC combinando todas as variáveis (artigo + 16 do screening). Como o GLM ≈ RF em AUC, esses log-odds resumem o modelo preditivo inteiro.

```{r}
#| label: tbl-glm-exp-coefs
#| tbl-cap: "Coeficientes do GLM Expandido (CV 5-fold, 2021-2025) | OR = razão de chances"

fit_glm_exp <- modelo_glm_exp$finalModel

rotular_termo <- function(x) {
  x <- str_replace(x, "^RENDA_FAMILIAR", "Renda faixa ")
  x <- str_replace(x, "^CLASSE_CB1$",       "Classe A")
  x <- str_replace(x, "^CLASSE_CB2$",       "Classe B")
  x <- str_replace(x, "^CLASSE_CB3$",       "Classe C")
  x <- str_replace(x, "^CLASSE_CB4$",       "Classe DE")
  x <- str_replace(x, "^GRAU_INSTRUCAO1$",  "Sem instrução")
  x <- str_replace(x, "^GRAU_INSTRUCAO2$",  "Fundamental")
  x <- str_replace(x, "^GRAU_INSTRUCAO3$",  "Médio")
  x <- str_replace(x, "^GRAU_INSTRUCAO4$",  "Superior")
  x <- str_replace(x, "^C5_DISPOSITIVOS1$", "Só computador")
  x <- str_replace(x, "^C5_DISPOSITIVOS2$", "Só celular")
  x <- str_replace(x, "^C5_DISPOSITIVOS3$", "Ambos")
  x <- str_replace(x, "^C5_DISPOSITIVOS4$", "Nenhum")
  x
}

broom::tidy(fit_glm_exp, conf.int = TRUE, exponentiate = FALSE) %>%
  mutate(
    OR      = exp(estimate),
    OR_low  = exp(conf.low),
    OR_high = exp(conf.high),
    sig     = case_when(
      p.value < 0.001 ~ "***", p.value < 0.01 ~ "**",
      p.value < 0.05  ~ "*",  p.value < 0.1  ~ ".", TRUE ~ ""),
    Variável = rotular_termo(term)
  ) %>%
  arrange(desc(abs(estimate))) %>%
  transmute(
    Variável,
    Coef = round(estimate, 3),
    EP   = round(std.error, 3),
    z    = round(statistic, 2),
    `p-valor` = format.pval(p.value, digits = 2),
    Sig  = sig,
    OR   = round(OR, 3),
    `IC 95%` = sprintf("[%.3f; %.3f]", OR_low, OR_high)
  ) %>%
  knitr::kable()
```

```{r}
#| label: fig-glm-exp-or
#| fig-cap: "Odds ratios das variáveis significativas no GLM Expandido (eixo x em log)"
#| fig-height: 8

coefs_exp_or <- broom::tidy(fit_glm_exp, conf.int = TRUE, exponentiate = TRUE) %>%
  filter(term != "(Intercept)", p.value < 0.05) %>%
  mutate(Variável = rotular_termo(term),
         Variável = fct_reorder(Variável, estimate))

ggplot(coefs_exp_or, aes(x = estimate, y = Variável)) +
  geom_vline(xintercept = 1, linetype = "dashed", color = "grey50") +
  geom_pointrange(aes(xmin = conf.low, xmax = conf.high),
                  color = "#2563EB", size = 0.5) +
  scale_x_log10() +
  labs(x = "Odds Ratio (log)", y = NULL,
       caption = "Referência: RENDA_FAMILIAR=0 (sem renda), CLASSE_CB=A, GRAU_INSTRUCAO=sem instrução, C5_DISPOSITIVOS=computador")
```

```{r}
#| label: coefs-exp-aux
#| include: false

coefs_exp_v3 <- broom::tidy(fit_glm_exp, conf.int = TRUE, exponentiate = FALSE) %>%
  filter(term != "(Intercept)") %>%
  mutate(OR = exp(estimate))

top_or <- coefs_exp_v3 %>% filter(p.value < 0.05) %>% slice_max(OR, n = 3)
top_or_1 <- top_or[1, ]
or_h2   <- coefs_exp_v3 %>% filter(term == "H2") %>% slice(1)

n_novas_sig <- coefs_exp_v3 %>%
  filter(term %in% ml$vars_extra, p.value < 0.05) %>% nrow()
n_novas_pos <- coefs_exp_v3 %>%
  filter(term %in% ml$vars_extra, p.value < 0.05, estimate > 0) %>% nrow()
```

**Leitura dos coeficientes.** Entre as 16 variáveis de uso digital do *screening*, `r n_novas_sig` são estatisticamente significativas a $p < 0{,}05$, das quais `r n_novas_pos` têm efeito positivo sobre a probabilidade de uso de e-gov. O maior efeito isolado é o de **`r rotular_termo(top_or_1$term)`** (OR = `r sprintf("%.2f", top_or_1$OR)`), seguido de perto por **`r rotular_termo(top_or[2,]$term)`** (OR = `r sprintf("%.2f", top_or[2,]$OR)`) e **`r rotular_termo(top_or[3,]$term)`** (OR = `r sprintf("%.2f", top_or[3,]$OR)`). `r if (nrow(or_h2) > 0 && or_h2$p.value < 0.05) sprintf("O efeito de e-commerce (H2) permanece positivo e significativo (OR = %.2f), consistente com a interpretação de Vargas et al. (2021) de familiaridade com transações digitais como facilitador do uso de e-gov.", or_h2$OR) else "O efeito de e-commerce, central no modelo original, atenua-se na presença das novas variáveis, sinalizando que o mecanismo de 'familiaridade digital' está sendo capturado pelo conjunto ampliado de usos."` Entre as variáveis do artigo original, após a factorização de `CLASSE_CB`, `GRAU_INSTRUCAO` e `C5_DISPOSITIVOS`, os efeitos alinham-se ao esperado na literatura: maior escolaridade e uso simultâneo de computador e celular associam-se a maior probabilidade de uso de e-gov.

## Holdout temporal (2025 como teste externo)

Para testar a capacidade de **previsão fora do período de treino** (compatível com a parametrização de ano como variável contínua), os modelos são treinados em 2021-2024 e avaliados em 2025 como dado nunca visto:

```{r}
#| label: tbl-holdout
#| tbl-cap: "Holdout temporal: treino 2021-2024, teste 2025 | positivo = usa e-gov"

rotulos_modelo <- c(
  glm_orig = "GLM Original",
  glm_exp  = "GLM Expandido",
  rf_orig  = "RF Original",
  rf_exp   = "RF Expandido"
)

ml$resumo_holdout %>%
  mutate(Modelo = rotulos_modelo[modelo]) %>%
  transmute(Modelo, AUC = round(AUC, 4),
            `Recall` = round(Sens, 4),
            `Precisão` = round(Prec, 4),
            F1 = round(F1, 4),
            `Espec.` = round(Spec, 4)) %>%
  knitr::kable()
```

```{r}
#| label: holdout-aux
#| include: false

auc_hold <- setNames(ml$resumo_holdout$AUC, ml$resumo_holdout$modelo)
auc_cv   <- setNames(resumo_ml$AUC, resumo_ml$modelo)
delta_generalizacao <- round(auc_hold["glm_exp"] - auc_cv["GLM Expandido"], 4)
```

O GLM Expandido avaliado em 2025 de forma completamente cega (treinado apenas com 2021-2024) atinge AUC = **`r round(auc_hold["glm_exp"], 4)`**, contra **`r round(auc_cv["GLM Expandido"], 4)`** no CV 5-fold intra-período (ΔAUC = **`r sprintf("%+.4f", delta_generalizacao)`**). `r if (abs(delta_generalizacao) < 0.01) "A degradação é desprezível" else if (delta_generalizacao < 0) "A degradação é moderada" else "O desempenho externo é ligeiramente superior ao interno"`, o que sustenta empiricamente o uso do ano como variável contínua: **o padrão de determinantes identificado em 2021-2024 se transfere sem perda relevante para 2025**, viabilizando projeções de curto prazo com o mesmo modelo.

## Comparação por fold

```{r}
#| label: tbl-ml-comp
#| tbl-cap: "Desempenho por fold — média, desvio e range (CV 5-fold)"

# summary.resamples()$statistics não traz SD; calculamos direto dos valores.
resultados_ml$values %>%
  pivot_longer(-Resample, names_to = "comb", values_to = "valor") %>%
  separate(comb, into = c("Modelo", "Métrica"), sep = "~") %>%
  group_by(Métrica, Modelo) %>%
  summarise(Média = mean(valor), DP = sd(valor),
            Mín = min(valor), Máx = max(valor),
            .groups = "drop") %>%
  mutate(across(c(Média, DP, Mín, Máx), ~ round(.x, 4))) %>%
  knitr::kable()
```

```{r}
#| label: fig-ml-comp
#| fig-cap: "Comparação de desempenho dos 5 modelos (CV 5-fold, folds fixos)"

dotplot(resultados_ml, metric = c("ROC", "Sens", "Spec"))
```

## Árvore de decisão (vars do artigo)

```{r}
#| label: fig-arvore
#| fig-cap: "Árvore de decisão sobre as variáveis do artigo"
#| fig-height: 8
#| fig-width: 12

rpart.plot(modelo_tree$finalModel,
           type = 4, extra = 106,
           under = TRUE, fallen.leaves = TRUE,
           roundint = FALSE,
           main = "Árvore de decisão — Uso de E-gov (2021-2025, vars do artigo)")
```

## Importância das variáveis (RF expandido)

```{r}
#| label: fig-importancia
#| fig-cap: "Importância das variáveis no Random Forest expandido"
#| fig-height: 7

imp_rf <- varImp(modelo_rf_exp)
plot(imp_rf, top = 20,
     main = "Importância das variáveis — Random Forest expandido")
```

```{r}
#| label: ml-resumo
#| include: false

auc_glm_orig_cv <- round(auc_map["GLM Original"],  4)
auc_glm_exp_cv  <- round(auc_map["GLM Expandido"], 4)
auc_tree_cv     <- round(auc_map["Árvore"],        4)
auc_rf_orig_cv  <- round(auc_map["RF Original"],   4)
auc_rf_exp_cv   <- round(auc_map["RF Expandido"],  4)
```

## Habilidades digitais (sub-modelo 2022-2025)

As variáveis `I1A_*` (habilidades digitais autorreportadas: baixar arquivos, instalar programas, transferir dados, usar planilhas, entre outras) estão disponíveis **apenas a partir de 2022** e permitem testar em que medida a proficiência digital autoavaliada adiciona poder preditivo além das variáveis de intensidade de uso. O script `fit_i1a.R` treina GLM e RF em 2022-2025, com e sem as `I1A_*`, mantendo *folds* pareados para comparação direta.

```{r}
#| label: i1a-setup
#| include: false

i1a_rds <- "dados/i1a_results.rds"
i1a_ok <- file.exists(i1a_rds)
if (i1a_ok) {
  i1a <- readRDS(i1a_rds)
}
```

```{r}
#| label: tbl-i1a
#| tbl-cap: "Sub-modelo 2022-2025 com e sem habilidades digitais (I1A_*)"
#| eval: !expr i1a_ok

i1a$resumo %>%
  transmute(Modelo = modelo, N,
            AUC    = round(AUC, 4),
            Recall = round(Sens, 4),
            `Precisão` = round(Prec, 4),
            F1     = round(F1, 4),
            `Espec.`= round(Spec, 4)) %>%
  knitr::kable(format.args = list(big.mark = "."))
```

```{r}
#| label: i1a-aux
#| include: false
#| eval: !expr i1a_ok

auc_i1a <- setNames(i1a$resumo$AUC, i1a$resumo$modelo)
delta_glm_i1a <- round(auc_i1a["GLM com I1A_*"] - auc_i1a["GLM sem I1A_*"], 4)
delta_rf_i1a  <- round(auc_i1a["RF com I1A_*"]  - auc_i1a["RF sem I1A_*"],  4)
```

```{r}
#| label: i1a-interp
#| results: asis
#| echo: false
#| eval: !expr i1a_ok

cat(sprintf(
"**Impacto das habilidades digitais no AUC**: GLM Δ = **%+.4f**, RF Δ = **%+.4f**. ",
  delta_glm_i1a, delta_rf_i1a))
cat(if (max(abs(c(delta_glm_i1a, delta_rf_i1a))) < 0.005) {
  "O ganho é marginal: as 16 variáveis de intensidade de uso digital já capturam boa parte do mecanismo que as habilidades autorreportadas identificam. As `I1A_*` operam, nesse caso, mais como **validação convergente** do eixo conceitual do que como alavanca preditiva adicional, reforçando a interpretação substantiva do modelo principal."
} else if (max(c(delta_glm_i1a, delta_rf_i1a)) > 0.01) {
  "Há ganho preditivo não desprezível com a inclusão das `I1A_*`, indicando que a proficiência digital autorreportada contém informação residual sobre o uso de e-gov além da intensidade de uso observada."
} else {
  "Ganho modesto: as `I1A_*` adicionam informação limitada além das variáveis de intensidade de uso, mas o efeito é direcionalmente consistente com a hipótese de que habilidades digitais se associam positivamente ao uso de e-gov."
})
```

```{r}
#| label: i1a-fallback
#| results: asis
#| echo: false
#| eval: !expr (!i1a_ok)

cat("_Resultados ainda não disponíveis. Rode `Rscript fit_i1a.R` para gerar `dados/i1a_results.rds`._\n")
```

## Sensibilidade: pesos amostrais (svyglm)

A TIC Domicílios é uma pesquisa com desenho amostral complexo. A análise principal deste relatório trata cada observação com peso unitário, por simplicidade de ajuste e compatibilidade com os algoritmos usados na matriz 2×2. Esta seção apresenta uma **análise de sensibilidade** em que o modelo logístico é reestimado via `survey::svyglm`, incorporando os pesos `PESO` fornecidos pelo Cetic.br, com o objetivo de verificar se os coeficientes estimados se mantêm estáveis sob ponderação.

```{r}
#| label: svy-setup
#| include: false

svy_rds <- "dados/svyglm_results.rds"
svy_ok <- file.exists(svy_rds)
if (svy_ok) {
  svy <- readRDS(svy_rds)
}
```

```{r}
#| label: tbl-svy-auc
#| tbl-cap: "AUC in-sample: não-ponderado vs svyglm ponderado (mesmo N, pooled 2021-2025)"
#| eval: !expr svy_ok

svy$aucs %>%
  transmute(Modelo = modelo,
            `Ponderado?` = if_else(ponderado, "Sim (PESO)", "Não"),
            AUC) %>%
  knitr::kable()
```

```{r}
#| label: tbl-svy-coefs
#| tbl-cap: "Coeficientes-chave: comparação não-ponderado vs ponderado (modelo Expandido)"
#| eval: !expr svy_ok

svy$coefs %>%
  filter(modelo == "Expandido", term != "(Intercept)") %>%
  select(term, ponderado, estimate, std.error, p.value) %>%
  pivot_wider(names_from = ponderado,
              values_from = c(estimate, std.error, p.value),
              names_prefix = "p_") %>%
  rename(est_unw = estimate_p_FALSE, est_pon = estimate_p_TRUE,
         se_unw  = std.error_p_FALSE, se_pon  = std.error_p_TRUE,
         pv_unw  = p.value_p_FALSE,   pv_pon  = p.value_p_TRUE) %>%
  mutate(delta = est_pon - est_unw,
         across(c(est_unw, est_pon, se_unw, se_pon, delta), ~ round(.x, 3)),
         across(c(pv_unw, pv_pon), ~ format.pval(.x, digits = 2))) %>%
  select(Variável = term,
         `Coef (não-pond.)` = est_unw,
         `p (não-pond.)`    = pv_unw,
         `Coef (pond.)`     = est_pon,
         `p (pond.)`        = pv_pon,
         Δ = delta) %>%
  knitr::kable()
```

```{r}
#| label: svy-interp
#| results: asis
#| echo: false
#| eval: !expr svy_ok

deltas <- svy$coefs %>%
  filter(modelo == "Expandido", term != "(Intercept)") %>%
  select(term, ponderado, estimate) %>%
  pivot_wider(names_from = ponderado, values_from = estimate) %>%
  mutate(delta = abs(`TRUE` - `FALSE`))
max_delta <- max(deltas$delta, na.rm = TRUE)
med_delta <- median(deltas$delta, na.rm = TRUE)

cat(sprintf(
"As diferenças de coeficiente entre o GLM não-ponderado e o `svyglm` ponderado são, em média, de magnitude modesta: Δ mediano de %.3f e Δ máximo de %.3f em log-odds. ",
  med_delta, max_delta))

auc_pon    <- svy$aucs$AUC[svy$aucs$modelo == "Expandido" & svy$aucs$ponderado]
auc_nao    <- svy$aucs$AUC[svy$aucs$modelo == "Expandido" & !svy$aucs$ponderado]
robusto    <- max_delta < 0.20 & abs(auc_pon - auc_nao) < 0.01

cat(if (robusto) {
  sprintf("A estrutura do modelo se mantém sob ponderação: os mesmos preditores são estatisticamente significativos, e as magnitudes permanecem comparáveis. O AUC ponderado é %.3f contra %.3f no não-ponderado. Esse padrão sustenta a escolha pragmática de trabalhar sem pesos no modelo principal, com ganho de interpretabilidade e compatibilidade direta com os algoritmos da matriz 2×2.",
    auc_pon, auc_nao)
} else {
  sprintf("Há sinais de instabilidade na magnitude de alguns coeficientes quando a ponderação é aplicada (AUC ponderado = %.3f, não-ponderado = %.3f). Embora a direção dos efeitos mais importantes se preserve, a versão ponderada deveria ser reportada em conjunto com a não-ponderada na apresentação formal dos resultados.",
    auc_pon, auc_nao)
})
```

```{r}
#| label: svy-fallback
#| results: asis
#| echo: false
#| eval: !expr (!svy_ok)

cat("_Resultados ainda não disponíveis. Rode `Rscript fit_svyglm.R` para gerar `dados/svyglm_results.rds`._\n")
```

```{r}
#| label: sintese-aux
#| include: false

auc_gain    <- auc_rf_exp_cv - auc_glm_orig_cv
ganho_subst <- auc_gain >= 0.05
lineares    <- abs(auc_rf_exp_cv - auc_glm_exp_cv) < 0.01
```

::: {.callout-note}
## Síntese
`r if (ganho_subst) sprintf("A extensão do conjunto de variáveis com indicadores de intensidade de uso digital eleva o AUC de %.3f para %.3f (ΔAUC = %+.3f), tanto no GLM quanto no Random Forest.", auc_glm_orig_cv, auc_rf_exp_cv, auc_gain) else sprintf("A extensão do conjunto de variáveis com indicadores de intensidade de uso digital altera o AUC de %.3f para %.3f (ΔAUC = %+.3f), padrão consistente entre GLM e Random Forest.", auc_glm_orig_cv, auc_rf_exp_cv, auc_gain)` `r if (lineares) "A coincidência entre GLM e RF no espaço expandido indica estrutura aproximadamente linear, o que permite apresentar a logística expandida como modelo interpretável sem perda preditiva em relação ao random forest." else "A diferença entre GLM e RF no espaço expandido sugere alguma não-linearidade explorada pelo random forest, justificando sua apresentação como modelo preditivo principal ao lado da logística usada para interpretação."` O holdout temporal de 2025 confirma que o modelo generaliza para fora do período de treino e a análise ponderada via `svyglm` mostra robustez dos coeficientes à escolha de ignorar o desenho amostral no ajuste principal.
:::

# Discussão

## Evolução do uso de governo eletrônico

A proporção de uso de e-gov entre usuários de internet brasileiros (16+) apresentou **oscilação entre `r fmt_pct(egov_min$prop_egov)` (`r egov_min$ano`) e `r fmt_pct(egov_max$prop_egov)` (`r egov_max$ano`)** ao longo da década, sem tendência monotônica de crescimento. Os picos em `r pico1$ano` e `r pico2$ano` podem estar associados à digitalização acelerada durante e após a pandemia de COVID-19, enquanto os vales em `r vale1$ano` e `r vale2$ano` sugerem ciclos que merecem investigação aprofundada.

O valor elevado de 2015 (`r fmt_pct(m15$prop_egov)`) deve ser interpretado com cautela, pois o N é substancialmente menor (`r fmt_n(m15$n)` vs 10–16 mil nos demais anos), resultado da ausência da variável `C5_Dispositivos` naquele ano e de muitos *missings* em `Classe_CB2015`.

## Estabilidade do modelo

O AUC-ROC manteve-se notavelmente estável entre **`r fmt_c4(auc_range[1])` e `r fmt_c4(auc_range[2])`** ao longo de toda a série, demonstrando que o conjunto de variáveis proposto por Vargas et al. (2021) mantém poder preditivo consistente ao longo de uma década. Este é um resultado relevante: modelos sociodemográficos frequentemente perdem validade com o tempo, mas neste caso a estrutura se manteve robusta, o que autoriza o uso desse conjunto como linha de base para extensões.

## Determinantes do uso de e-gov no pós-pandemia

```{r}
#| label: disc-ml-aux
#| include: false

disc_auc_base <- auc_map["GLM Original"]
disc_auc_exp  <- auc_map["GLM Expandido"]
disc_auc_rf   <- auc_map["RF Expandido"]
disc_delta    <- disc_auc_exp - disc_auc_base
disc_rec_exp  <- rec_map["GLM Expandido"]
disc_prec_exp <- prec_map["GLM Expandido"]
disc_f1_exp   <- f1_map["GLM Expandido"]
disc_delta_ml <- auc_map["RF Original"] - auc_map["GLM Original"]

meta_80 <- disc_rec_exp >= 0.80 & disc_prec_exp >= 0.80
ml_ajuda <- abs(disc_delta_ml) >= 0.01
vars_sao_o_ganho <- disc_delta >= 0.02
```

A extensão do modelo de Vargas et al. (2021) com as 16 variáveis de intensidade de uso digital eleva o AUC de **`r sprintf("%.3f", disc_auc_base)`** (vars do artigo) para **`r sprintf("%.3f", disc_auc_exp)`** no pooled 2021-2025 (N = `r fmt_n(ml$meta$N)`, CV 5-fold pareado), um ganho de **`r sprintf("%+.3f", disc_delta)`** em AUC. `r if (meta_80) sprintf("Nessa configuração, o modelo atinge **recall de %.1f%%** e **precisão de %.1f%%** para identificar usuários de e-gov, com F1 = %.3f, situando-se dentro do patamar de 80 a 90%% considerado como referência de desempenho aplicado.", 100*disc_rec_exp, 100*disc_prec_exp, disc_f1_exp) else if (disc_rec_exp >= 0.80) sprintf("O recall alcança %.1f%% mas a precisão se estabelece em %.1f%%, indicando que o modelo identifica a maioria dos usuários de e-gov mas com taxa de falsos positivos não desprezível.", 100*disc_rec_exp, 100*disc_prec_exp) else sprintf("O desempenho fica abaixo do patamar de 80%% em ambas as métricas (recall %.1f%%, precisão %.1f%%), indicando espaço para especificações adicionais.", 100*disc_rec_exp, 100*disc_prec_exp)`

Dois resultados metodológicos destacam-se dessa comparação. Primeiro, a substituição da logística pelo random forest sobre as mesmas variáveis do artigo original altera o AUC em apenas `r sprintf("%+.3f", disc_delta_ml)`. `r if (ml_ajuda) "Há, portanto, algum ganho residual atribuível à flexibilidade não-linear do algoritmo." else "Algoritmos não-lineares, isoladamente, não extraem informação adicional do conjunto original de preditores."` Segundo, no espaço ampliado, o random forest iguala a logística (AUC = `r sprintf("%.3f", disc_auc_rf)` vs `r sprintf("%.3f", disc_auc_exp)`), indicando que a estrutura da relação entre os preditores e o uso de e-gov é **aproximadamente linear** uma vez que o conjunto relevante de variáveis esteja presente. `r if (vars_sao_o_ganho) "O ganho preditivo total vem, portanto, das variáveis e não do algoritmo." else "O ganho preditivo é modesto mesmo com a ampliação do conjunto de variáveis."`

```{r}
#| label: disc-holdout-aux
#| include: false

auc_hold_map <- setNames(ml$resumo_holdout$AUC, ml$resumo_holdout$modelo)
disc_hold_exp <- auc_hold_map["glm_exp"]
disc_gen_delta <- disc_hold_exp - disc_auc_exp
generaliza_bem <- abs(disc_gen_delta) < 0.01
```

A **validação preditiva no holdout temporal** (treino 2021-2024, teste 2025 cego) reforça esse achado: o GLM Expandido atinge AUC = **`r sprintf("%.3f", disc_hold_exp)`** em 2025, com ΔAUC = **`r sprintf("%+.3f", disc_gen_delta)`** em relação ao desempenho intra-período. `r if (generaliza_bem) "A degradação é desprezível, o que sustenta empiricamente a parametrização do ano como variável contínua: o padrão de determinantes identificado em 2021-2024 se transfere sem perda para 2025, habilitando projeções de curto prazo com o mesmo modelo." else if (disc_gen_delta < 0) "A degradação moderada sugere que o modelo pode se beneficiar de reestimação periódica, embora a direção dos efeitos permaneça consistente." else "O desempenho externo supera o interno, possivelmente refletindo estabilização do padrão de uso pós-pandemia."`

Substantivamente, os coeficientes do GLM Expandido apontam para uma **leitura ampliada do conceito de familiaridade digital** originalmente sugerido pelo artigo de 2019. Enquanto naquele modelo o e-commerce (variável H2) concentrava o efeito associado a transações digitais, o modelo estendido distribui a explicação entre múltiplas formas de uso intensivo da internet, com destaque para busca de informação sobre saúde, busca de cursos, uso de mapas e aplicativos no celular, e compartilhamento de conteúdo. O padrão sugere que a probabilidade de uso de e-gov aumenta com a **amplitude e a variedade de atividades digitais** de uma pessoa, e não apenas com sua disposição específica a transacionar.

## Habilidades digitais como mecanismo complementar (2022-2025)

```{r}
#| label: disc-i1a-aux
#| include: false
#| eval: !expr i1a_ok

auc_i1a_map <- setNames(i1a$resumo$AUC, i1a$resumo$modelo)
disc_i1a_glm <- auc_i1a_map["GLM com I1A_*"] - auc_i1a_map["GLM sem I1A_*"]
disc_i1a_rf  <- auc_i1a_map["RF com I1A_*"]  - auc_i1a_map["RF sem I1A_*"]
i1a_marginal <- max(abs(c(disc_i1a_glm, disc_i1a_rf))) < 0.01
i1a_substantivo <- max(c(disc_i1a_glm, disc_i1a_rf)) > 0.02
```

```{r}
#| label: disc-i1a-texto
#| results: asis
#| echo: false
#| eval: !expr i1a_ok

cat(sprintf(
"A análise restrita ao período 2022-2025 (em que as variáveis de habilidades digitais autorreportadas, `I1A_*`, estão disponíveis) produziu ganhos de AUC de **%+.3f** na logística e **%+.3f** no random forest em relação aos respectivos modelos sem essas variáveis. ",
  disc_i1a_glm, disc_i1a_rf))

cat(if (i1a_marginal) {
  "O ganho é suficientemente pequeno para sugerir que as 16 variáveis de intensidade de uso já capturam o mesmo mecanismo latente que as habilidades autorreportadas identificam. Nessa leitura, as `I1A_*` funcionam mais como **validação convergente** do eixo teórico de familiaridade digital do que como alavanca preditiva adicional. A implicação prática é que o modelo principal, que cobre o período 2021-2025 completo, não perde poder explicativo relevante ao prescindir dessa dimensão específica."
} else if (i1a_substantivo) {
  "O ganho é substantivo o bastante para indicar que as habilidades autorreportadas carregam informação residual relevante, não totalmente capturada pelas variáveis de intensidade de uso. Esse achado recomenda que, no período em que `I1A_*` está disponível, habilidades sejam explicitamente modeladas, e abre espaço para uma extensão específica que inclua essa dimensão no aparato teórico."
} else {
  "O ganho é modesto mas direcionalmente consistente com a hipótese de que habilidades digitais se associam positivamente ao uso de e-gov. As `I1A_*` reforçam a interpretação do modelo principal sem, contudo, alterá-la qualitativamente."
})
```

## Mudanças nos preditores

A análise longitudinal revela que enquanto alguns preditores são altamente estáveis (e-commerce, idade), outros apresentam variação temporal significativa:

- A **PEA** `r if(pea_coef_dir == "queda") "perdeu" else "ganhou"` força preditiva ao longo dos anos (de `r fmt_c(pea_primeiro$estimate)` em `r pea_primeiro$ano` para `r fmt_c(pea_ultimo$estimate)` em `r pea_ultimo$ano`)`r if(pea_coef_dir == "queda") ", possivelmente refletindo a expansão de serviços de e-gov voltados a populações economicamente inativas (programas sociais digitalizados)" else ", sugerindo que a condição de atividade econômica se tornou mais relevante para discriminar usuários de e-gov"`
- O **efeito do grau de instrução** manteve-se forte, reforçando que a educação é uma barreira persistente ao uso de e-gov
- O **teste de razão de verossimilhança** do modelo pooled confirma que há variação temporal significativa além das variáveis sociodemográficas (LR = `r round(lr_stat, 1)`, p < 0,001)

## Efeito da pandemia

Embora o módulo G não tenha sido coletado em 2020, os dados de 2021 mostram uma proporção de uso elevada (`r fmt_pct(m21$prop_egov)`), sugerindo que a pandemia pode ter acelerado a adoção de serviços digitais do governo. Os coeficientes do modelo em 2021 não apresentaram mudanças abruptas, indicando que a estrutura dos determinantes socioeconômicos do uso de e-gov não se alterou qualitativamente — apenas o nível geral de adoção aumentou.

# Limitações

- **2020 excluído**: o módulo G (governo eletrônico) não foi coletado na edição COVID-19 da TIC Domicílios — série com `r n_anos` edições em vez de 11
- **2015 com N reduzido**: ausência de `C5_Dispositivos` e muitos *missings* em `Classe_CB2015` reduziram o N para `r fmt_n(m15$n)` (vs `r fmt_n(max(metricas_todos$n))` em `r metricas_todos$ano[which.max(metricas_todos$n)]`)
- **Grau de instrução em 2024–2025**: variável agregada mudou de `GRAU_INSTRUCAO_2` para `GRAU_INST_1` — ambas com 4 categorias equivalentes (Analfabeto/Fundamental/Médio/Superior)
- **C5_Dispositivos em 2024–2025**: novo nível 4 ("Nenhum dispositivo") filtrado para manter comparabilidade com os 3 níveis originais
- **Critério Brasil**: possíveis ajustes menores na classificação da ABEP em 2019 e 2022 podem afetar a comparabilidade da variável de classe econômica
- **2025 inclui G1_H**: nova questão sobre serviços de Justiça incluída no `G1_AGREG` oficial do Cetic.br — pode inflacionar levemente a proporção de uso em relação aos anos anteriores
- **Pesos amostrais**: esta análise não utiliza pesos amostrais (design complexo), o que pode afetar a generalização para a população brasileira
- **Versão dos microdados**: utilizamos a v1.1 de 2019 (única disponível no Cetic.br em abril/2026), mesma base de 20.536 observações utilizada no artigo original

# Referências

- Vargas, L.C.M., Macadar, M.A., Wanke, P.F., Antunes, J.J.M. (2021). Serviços de governo eletrônico no Brasil: uma análise sobre fatores de impacto na decisão de uso do cidadão. *Cadernos EBAPE.BR*, 19(Ed. Esp.), 792-810. DOI: 10.1590/1679-395120200206
- Cetic.br — TIC Domicílios. https://cetic.br/pt/pesquisa/domicilios/
- Microdados: https://cetic.br/pt/pesquisa/domicilios/microdados/
