---
title: "Prática digital cotidiana e adoção de governo eletrônico no Brasil: análise pooled da TIC Domicílios 2021-2025"
shorttitle: "Prática digital e adoção de e-gov no Brasil"
author:
  - name: Marcus Ramalho
    corresponding: true
    email: marcus.ramalho@coppead.ufrj.br
    affiliations:
      - id: id1
        name: "Instituto COPPEAD de Administração, Universidade Federal do Rio de Janeiro"
        department: "Programa de Pós-Graduação em Administração"
        city: Rio de Janeiro
        region: RJ
        country: Brasil
  - name: Jorge Junio Moreira Antunes
    email: jorge.moreira@coppead.ufrj.br
    affiliations:
      - ref: id1
abstract: "O uso de serviços de governo eletrônico (e-gov) no Brasil é desigual, e a literatura nacional mapeou essa desigualdade predominantemente a partir do perfil sociodemográfico do cidadão. Em paralelo, a literatura internacional sobre divisão digital aponta que, em populações com penetração ampla de internet, o que separa adotantes de não adotantes já não é apenas o acesso, mas a prática digital cotidiana. Este estudo investiga em que medida a prática digital cotidiana complementa o perfil sociodemográfico na explicação da adoção de e-gov no Brasil pós-pandemia. Replicamos e estendemos o modelo de Vargas et al. (2021) sobre dados *pooled* da TIC Domicílios 2021-2025 (n ≈ 70 mil), incorporando 16 variáveis de prática digital cotidiana (busca de informação, conteúdo via celular, mídia, educação e comunicação). Comparamos regressão logística e Random Forest e validamos a estabilidade temporal por holdout no ano de 2025. Os achados mostram que a prática digital cotidiana eleva o AUC do modelo de 0,77 para 0,83 (ΔAUC = +0,06) e generaliza para o ano cego (AUC = 0,835). A análise de sensibilidade com habilidades digitais autorelatadas (`I1A_*`) indica ganho marginal adicional, sugerindo que o conjunto de práticas já absorve a maior parte do espaço de habilidades. As implicações são teóricas (a evidência empírica brasileira corrobora o deslocamento, previsto pela literatura internacional, do acesso ao uso) e práticas (políticas de e-gov atentas à prática digital cotidiana podem ampliar a adoção sem depender exclusivamente de mudanças sociodemográficas estruturais)."
keywords: [governo eletrônico, prática digital, divisão digital, TIC Domicílios, regressão logística, machine learning, Brasil pós-pandemia]
floatsintext: true
lang: pt-BR
language:
  title-block-keywords: "Palavras-chave"
  section-title-abstract: "Resumo"
  section-title-references: "Referências"
  section-title-appendices: "Apêndices"
  callout-tip-title: "Dica"
  callout-note-title: "Nota"
crossref:
  fig-title: Figura
  fig-prefix: Figura
  tbl-title: Tabela
  tbl-prefix: Tabela
  sec-prefix: Seção
  eq-prefix: Equação
  ref-hyperlink: true
bibliography:
  - revisao/refs.bib
  - revisao/refs_pacotes.bib
csl: revisao/abnt-cadernos-ebape.csl
number-sections: true
number-depth: 3
format:
  apaquarto-html:
    number-sections: true
  apaquarto-typst:
    papersize: a4
    fontsize: 11pt
    numbersections: true
    numberdepth: 3
  apaquarto-docx:
    number-sections: true
execute:
  warning: false
  message: false
  echo: false
  freeze: auto
---

```{r}
#| label: setup
#| include: false

suppressPackageStartupMessages({
  library(tidyverse)
  library(haven)
  library(broom)
  library(pROC)
  library(caret)
  library(scales)
  library(knitr)
})

source("scripts/var_labels.R")

# Carrega RDS principal (gerado por scripts/fit_ml.R)
ml <- readRDS("dados/ml_results.rds")
modelo_glm_exp  <- ml$modelos$glm_exp
modelo_rf_exp   <- ml$modelos$rf_exp
df_ml           <- ml$df_exp
resumo_ml       <- ml$resumo

# Carrega RDS sub-modelo `I1A_*` (gerado por scripts/fit_i1a.R)
i1a <- readRDS("dados/i1a_results.rds")

# Carrega RDS svyglm (gerado por scripts/fit_svyglm.R)
svy <- readRDS("dados/svyglm_results.rds")

# Mapas auxiliares
auc_map  <- setNames(resumo_ml$AUC,  resumo_ml$modelo)
rec_map  <- setNames(resumo_ml$Sens, resumo_ml$modelo)
prec_map <- setNames(resumo_ml$Prec, resumo_ml$modelo)
f1_map   <- setNames(resumo_ml$F1,   resumo_ml$modelo)
spec_map <- setNames(resumo_ml$Spec, resumo_ml$modelo)
```

## Introdução

O governo eletrônico (e-gov) no Brasil cresceu em oferta na última década, mas a adesão dos cidadãos é desigual. Pesquisas brasileiras mapearam essa desigualdade pelo perfil sociodemográfico do cidadão (idade, renda, classe econômica, escolaridade, ocupação, tipo de dispositivo de acesso e uso de comércio eletrônico) [@vargas2021; @araujoreinha2015contextu; @araujo2018servicos]. Esses determinantes são robustos, mas explicam apenas parte da variação observada na decisão de uso.

Em paralelo, a literatura internacional sobre divisão digital evoluiu de uma visão dicotômica de acesso para um modelo multinível [@lutz2019digitali]: ao primeiro nível (acesso a tecnologias e infraestrutura) somam-se o segundo (habilidades e formas de uso) e o terceiro (*outcomes* obtidos a partir do uso). Em populações com penetração ampla de internet, evidências apontam que o que separa quem adota de quem não adota serviços digitais já não é só o acesso, mas como o cidadão usa a internet no cotidiano [@bchi2016modeling; @ebbers2016impactof; @castellacci2018internet]. No Brasil, @dodel2023whydevic ofereceu evidência empírica nessa direção ao mostrar, com microdados da TIC Domicílios 2019 e o *framework* DiSTO, que o tipo de dispositivo de acesso (computador versus apenas celular) media efeitos socioeconômicos sobre o engajamento com e-gov.

O quadro empírico brasileiro pede ampliação em três frentes complementares. A primeira é a **variedade de práticas digitais cotidianas**: a evidência existente concentra-se em dimensões pontuais (dispositivo, e-commerce, habilidades autorelatadas), e ainda há pouca compreensão sobre como diferentes tipos de uso da internet (busca de informação, conteúdo via celular, atividades educacionais, comunicação interpessoal) se integram para explicar a adoção de e-gov. A segunda é a **janela pós-pandemia**: estudos de referência [@vargas2021; @dodel2023whydevic] usaram microdados de 2019, e o contexto pós-pandemia (2021-2025) ainda não foi sistematicamente examinado, embora haja razões para imaginar que práticas digitais ganharam peso preditivo após a forçada digitalização de serviços públicos [@cardoso2020aimpleme; @vandeursen2020digitali]. A terceira é a **estabilidade temporal**: até onde sabemos, modelos de adoção de e-gov no Brasil ainda não foram validados por holdout temporal (treinar em anos passados e testar em ano cego mais recente), o que limita a confiança em sua generalização.

Diante desse quadro, este estudo investiga: **em que medida a prática digital cotidiana complementa o perfil sociodemográfico na explicação da adoção de e-gov no Brasil?**

Para responder, replicamos e estendemos o modelo de @vargas2021 com 16 variáveis de prática digital cotidiana, identificadas por *screening* universal sobre as edições da TIC Domicílios e organizadas em cinco eixos conceituais (busca de informação, conteúdo via celular, mídia, educação e comunicação). Os modelos são treinados sobre dados *pooled* 2021-2025 (n ≈ 70 mil), comparando regressão logística e Random Forest para isolar o efeito do conjunto de variáveis frente ao efeito da classe de modelo. A estabilidade temporal é avaliada por holdout no ano de 2025. Análises de sensibilidade incorporam habilidades digitais autorelatadas (`I1A_*`, 2022-2025) e estimação ponderada com pesos amostrais (svyglm), explorando a robustez dos achados.

## Referencial teórico

### Adoção de tecnologia e governo eletrônico

A literatura sobre adoção de governo eletrônico ancora-se em duas tradições teóricas convergentes. A primeira é a dos modelos de aceitação tecnológica: @davis1989perceive estabeleceu o Technology Acceptance Model (TAM), em que utilidade percebida e facilidade de uso percebida predizem intenção e uso; @venkatesh2003useracce consolidou a Unified Theory of Acceptance and Use of Technology (UTAUT), acrescentando expectativa de desempenho, expectativa de esforço, influência social e condições facilitadoras. @vandijk2008explaini estendeu a abordagem ao domínio governamental, em *framework* multidisciplinar que combina atributos de serviço com determinantes sociodemográficos (idade, gênero, escolaridade, ocupação) como preditores da intenção de uso.

A segunda tradição é a de *public value*, que desloca o foco do setor público da eficiência interna para a criação de valor relacional fora da organização [@panagiotopou2019publicva]. @panagiotopou2019publicva argumentam que o valor público de e-gov é multidimensional e se manifesta no consumo combinado de múltiplos serviços, não em métricas técnicas isoladas. No Brasil, @macadar2025servicos avançam essa agenda ao reler o caso do Auxílio Emergencial sob as lentes de *datafication* e *data justice*, mostrando que a digitalização de programas sociais reorganiza relações de poder informacional entre Estado e cidadão e expõe a distribuição desigual de capacidades de uso da internet como condição material para a efetividade da política.

A revisão sistemática de @priyashantha2022determin, sobre 55 estudos publicados entre 2015 e 2020, identifica como determinantes recorrentes da adoção de e-gov a utilidade percebida, a facilidade percebida, a confiança, o risco percebido, as expectativas de desempenho e esforço, a influência social, as condições facilitadoras, a *awareness* do cidadão, o custo, a satisfação e a desigualdade digital. Trata-se de um catálogo amplo, mas predominantemente focado em atributos do serviço e percepções do usuário, com escasso espaço para variáveis observáveis de prática digital cotidiana, este último o ângulo que o presente estudo prioriza.

Trabalhos brasileiros precursores [@araujoreinha2015contextu; @araujo2018servicos] apontaram fatores contextuais (classe social, local de acesso, competências de uso) como influenciadores da adoção, em estudos qualitativos ou de pequeno porte. @vargas2021 forneceram a primeira análise quantitativa nacional em larga escala, identificando idade, renda familiar, condição de atividade, classe econômica, escolaridade, dispositivo de acesso e uso de e-commerce como preditores significativos sobre microdados da TIC Domicílios 2019. O modelo de @vargas2021 é a referência empírica direta que o presente trabalho estende.

### Divisão digital multinível

A literatura sobre desigualdade digital evoluiu de uma concepção dicotômica para um modelo de três níveis sucessivos [@lutz2019digitali]: acesso a tecnologias e infraestrutura, habilidades e formas de uso, e *outcomes* obtidos a partir do uso. @vandeursen2018thefirst mostram que mesmo o "primeiro nível" se sofisticou: deslocou-se de desigualdades em acesso *físico* para desigualdades em acesso *material*, isto é, na qualidade de dispositivos, planos de dados e banda.

Em países com penetração ampla, o segundo e o terceiro nível assumiram centralidade analítica. @bchi2016modeling, em modelo de equações estruturais sobre cinco países, encontram que variáveis sociodemográficas explicam até 50% da variância no uso da internet, com idade como preditor mais forte. Os ~50% restantes deixam espaço amplo para preditores ligados a habilidades e tipos de uso. Em países em desenvolvimento, @reisdorf2021whenbein documenta que estar conectado não basta: os níveis 2 e 3 do *divide* persistem mesmo após democratização do acesso.

No Brasil, @dodel2023whydevic, com microdados da TIC Domicílios 2019, mostra que o dispositivo de acesso (apenas celular versus computador) tem efeito estrutural sobre o engajamento com e-gov, validando empiricamente a relevância do construto introduzido por @vandeursen2018thefirst. Para a América Latina, @hilbert2016genderan, com microdados do Latin Barometer 2010, evidenciam um gap de gênero no uso de internet que se atenua, e em alguns subgrupos se inverte, quando se controla por recursos econômicos e nível educacional, sustentando que diferenças observadas no acesso digital remetem a desigualdades estruturais antecedentes.

### Intensidade e variedade de uso digital

@castellacci2018internet propõem um *framework* teórico no qual a internet afeta *outcomes* via quatro canais distintos: alteração de padrões de tempo, criação de novas atividades, acesso à informação e ferramenta de comunicação. Os efeitos são mediados por características pessoais (psicológicas, capacidades, *framing* cultural). A heurística é clara: não é "uso de internet" em geral que importa, mas as atividades específicas combinadas com as capacidades do usuário. @reineke2015explicat distingue empiricamente três dimensões de uso online (cívico-governamental, econômico-comercial e ligado a entretenimento e informação genérica), sustentando que **diversidade de uso** (*net diversity*) constitui construto distinto da intensidade pura e que a inclusão simultânea de frequência e variedade de atividades digitais captura informação não trivial. Esse argumento ancora diretamente o desenho deste estudo, em que práticas pertencentes a múltiplos eixos (busca de informação, conteúdo via celular, mídia, educação, comunicação) entram juntas no modelo. Em paralelo, @pearce2019takingad, em revisão sistemática de 51 estudos sobre o terceiro nível do *digital divide*, organizam o estado da arte em uma tipologia de *outcomes* pessoais e mostram que o efeito da educação sobre esses *outcomes* opera via mediadores (prática, autonomia, diversidade de uso), não de modo direto.

Em estudo qualitativo no Reino Unido, @roztocki2022digitalf documentam como pegadas digitais (*digital footprints*) atuam como barreira a serviços públicos digitalizados: cidadãos sem histórico de transações online enfrentam dificuldades em verificações de identidade e fluxos automatizados, reforçando que intensidade e variedade prévias de uso da internet condicionam a possibilidade de adesão posterior.

### Habilidades digitais e familiaridade

@ebbers2016impactof argumentam que o impacto do *digital divide* sobre e-gov se expande de *channel choice* para *channel usage*: dada a presença de acesso, escolhas de canal pouco se diferenciam por habilidade, mas a intensidade e a satisfação do uso sim. A operacionalização de habilidades via experiência de uso da internet em diferentes atividades, incluindo compras online [@belanger2008trustand], antecipa a estratégia metodológica adotada neste estudo, em que e-commerce (variável H2 do questionário TIC) e variáveis de uso intenso operam como *proxies* de familiaridade digital. Em paralelo direto ao presente desenho, @lzroiu2020citizens, com regressão logística binária sobre microdados pan-europeus de 2016 (Eurostat), mostram que o peso explicativo das habilidades digitais cresce à medida que os modelos de adoção se tornam mais complexos e que, nessa população europeia, "em vez de uma divisão de acesso, uma divisão de habilidades é muito mais relevante". O resultado pavimenta a hipótese empírica de que práticas digitais cotidianas, enquanto manifestações observáveis de habilidade, devem ocupar camada explicativa central também no Brasil pós-pandêmico.

### Modelagem de adoção em surveys: regressão logística e aprendizado de máquina

A literatura comparando regressão logística e métodos de aprendizado de máquina em *surveys* populacionais é heterogênea. Em domínios como pobreza multidimensional e malnutrição infantil, @browne2021multivar e @mcbride2017israndom mostram que florestas aleatórias interpretáveis produzem acurácia comparável a redes neurais profundas, mas o ganho frente à regressão logística é tipicamente modesto e dependente da estrutura subjacente dos dados. Em desfechos com sinal preditivo majoritariamente linear no espaço de preditores, a equivalência entre as classes de modelo é a regra, e a escolha pode ser guiada por critérios de interpretabilidade.

Em adoção de e-gov, comparações sistemáticas dessa natureza são raras. Os trabalhos brasileiros precursores [@vargas2021; @dodel2023whydevic] privilegiam a regressão logística pela conexão direta dos coeficientes com a interpretação substantiva. O presente estudo opera nesse debate ao avaliar simultaneamente regressão logística e Random Forest sobre o mesmo conjunto de variáveis e *folds* fixos, isolando o efeito da classe de modelo do efeito do conjunto de preditores e oferecendo uma referência empírica para o campo.

### Adoção de e-gov no Brasil

Estudos brasileiros sobre adoção de e-gov dialogam com diferentes ângulos do quadro multinível. @araujoreinha2015contextu e @araujo2018servicos abriram a frente quantitativa com foco em fatores contextuais (classe, local de acesso, competências de uso). @vargas2021 forneceram a primeira análise nacional ampla com microdados da TIC Domicílios, identificando determinantes sociodemográficos significativos para 2019 e sugerindo, como direção de pesquisa futura, a inclusão de "tipos de serviço ou características de uso específicas". @dodel2023whydevic respondeu parte dessa direção examinando uma dimensão de prática (dispositivo) e demonstrando seu papel mediador entre status socioeconômico e *e-government engagement*. @macadar2025servicos retomam essa linha em chave crítica, ancorando a discussão da adoção de serviços digitais em uma agenda de *data justice* que destaca como práticas digitais cotidianas materializam, ou bloqueiam, o acesso efetivo a direitos.

### COVID-19, Auxílio Emergencial e e-gov no Brasil

@vandeursen2020digitali, em *survey* holandês com 1.733 respondentes, mostra que letramento, educação, atitude à internet, acesso material e habilidades digitais predizem usos e *outcomes* pandêmicos, enquanto recursos econômicos e sociais perdem significância após controles. A pandemia reforça desigualdades preexistentes em vez de reduzi-las via familiarização forçada.

No Brasil, @cardoso2020aimpleme analisa o Auxílio Emergencial instituído pela Lei 13.982/2020 como caso paradigmático de "*system-level bureaucracy*", em que decisões pré-programadas via algoritmos e fluxos digitais operam o serviço público em escala. O programa atendeu populações historicamente pouco familiarizadas com canais digitais, expondo limites de uma operação puramente digital sob exclusão preexistente. @krepsky2023administ confirmam, em estudo qualitativo sobre a implementação do programa, que o acesso ao benefício pressupôs uma cidadania digital efetiva, isto é, dispositivo adequado, conexão estável e prática prévia de uso de serviços online, evidenciando a *prática digital cotidiana como precondição material* da efetividade de políticas mediadas por e-gov. Esses achados sustentam a relevância de uma janela 2021-2025 e da inclusão de variáveis que capturem práticas digitais cotidianas como mediadores estruturais.

## Métodos

### Dados

Os dados utilizados são os microdados da pesquisa TIC Domicílios, conduzida anualmente pelo Centro Regional de Estudos para o Desenvolvimento da Sociedade da Informação (Cetic.br) [@cetic2025]. A análise principal cobre as edições de **2021 a 2025** em formato *pooled*, totalizando aproximadamente 70 mil indivíduos após filtros de elegibilidade (uso de internet nos três meses anteriores à coleta e idade igual ou superior a 16 anos, em consonância com os critérios de @vargas2021). A edição de 2020 foi excluída em razão da impossibilidade de coleta presencial durante o pico da pandemia, que comprometeu o módulo G (governo eletrônico).

Procedimentos adicionais: a edição de 2019 foi utilizada para replicação do modelo original; as edições 2015-2018 servem como linha de base longitudinal e estão descritas no notebook técnico que acompanha o artigo. Códigos de "Não sei / Não respondeu" (97/98/99) foram tratados como ausentes nas variáveis preditoras. Para as variáveis de habilidades digitais autorelatadas (`I1A_*`), disponíveis a partir de 2022, "Não sei / Não respondeu" foi recodificado como ausência da habilidade (0), em consonância com a interpretação substantiva do construto.

### Variáveis

A **variável dependente** é o uso de governo eletrônico nos 12 meses anteriores à coleta, codificada como variável binária (G1_AGREG) que agrega 29 questões do módulo G da TIC Domicílios em uma medida única de adoção, replicando o procedimento de @vargas2021.

As **variáveis preditoras do modelo original** (sete) replicam o conjunto utilizado em @vargas2021: idade, condição de atividade (PEA), uso de e-commerce (variável H2), renda familiar (em faixas), classe econômica (Critério Brasil), grau de instrução, dispositivo de acesso (computador, celular, ambos ou nenhum). Variáveis categóricas entram no modelo como fatores, sem assumir linearidade entre níveis.

As **variáveis de prática digital cotidiana** (16) são selecionadas por *screening* univariado sobre o conjunto de variáveis universais às dez edições da TIC Domicílios após harmonização. Cada candidata é avaliada pelo ganho marginal de AUC quando adicionada ao modelo logístico base. Foram excluídas variáveis endógenas em relação ao desfecho, isto é, as que medem busca de informação em sites governamentais (C8_F), uso de serviços públicos digitais (C8_G) e pagamentos ou transações financeiras com órgãos públicos (C8_H), por sobreposição conceitual com a variável dependente. As 16 variáveis aceitas (cada uma com ganho de +0,015 a +0,040 de AUC isoladamente) receberam nomes interpretáveis em PT-BR, organizadas em cinco eixos conceituais. A correspondência completa entre código original do questionário, nome interpretável e descrição está apresentada na @tbl-glossario.

```{r}
#| label: tbl-glossario
#| tbl-cap: "Variáveis de prática digital cotidiana incluídas no modelo expandido"

suppressPackageStartupMessages(library(flextable))

tibble::tibble(
  Variável     = names(vars_extra_desc),
  `Código TIC` = unname(vars_extra_codigos_tic[names(vars_extra_desc)]),
  Eixo         = unname(vars_extra_eixo[names(vars_extra_desc)]),
  Descrição    = unname(vars_extra_desc)
) |>
  flextable() |>
  width(j = 1, width = 1.6) |>
  width(j = 2, width = 0.8) |>
  width(j = 3, width = 1.0) |>
  width(j = 4, width = 3.0) |>
  fontsize(size = 9, part = "all") |>
  padding(padding = 3, part = "all") |>
  set_table_properties(layout = "fixed")
```

### Modelagem

A análise comparou cinco modelos sobre o mesmo conjunto de dados *pooled* 2021-2025, com o mesmo *N* (após `drop_na` sobre o superset de preditores) e as **mesmas folds** de validação cruzada 5-fold (folds fixos para comparação pareada). Os modelos seguem uma matriz dois por dois cruzando o conjunto de variáveis (o de @vargas2021 com sete preditores; o expandido com 23 preditores, incluindo os sete do modelo de referência mais as 16 de prática digital) e a classe de modelo (regressão logística; Random Forest), acrescida de uma árvore de decisão sobre o conjunto de referência como *baseline* não-paramétrico simples.

A classe positiva foi fixada explicitamente como "uso de e-gov" (Sim), de modo que a sensibilidade reportada corresponde ao *recall* do desfecho de interesse, conforme convenção da literatura aplicada.

A **estabilidade temporal** foi avaliada por holdout: modelos foram treinados em 2021-2024 e testados na edição de 2025, completamente cega ao processo de estimação. A diferença de AUC entre o desempenho em validação cruzada *pooled* e o desempenho no ano cego operacionaliza a generalização temporal.

Duas análises de sensibilidade complementam o modelo principal. A primeira incorpora as **habilidades digitais autorelatadas** (variáveis `I1A_*`, 12 itens disponíveis a partir de 2022), examinando se um construto explícito de habilidade adiciona poder explicativo às práticas digitais já incluídas no modelo expandido. Essa análise testa a hipótese teórica de @lutz2019digitali e @vandeursen2020digitali de que habilidades digitais constituem mediador estrutural. A segunda é uma estimação ponderada por **pesos amostrais** da TIC Domicílios via *svyglm* [@R-survey], comparando os coeficientes ponderados com os não ponderados para verificar a robustez dos efeitos a desvios da amostragem complexa.

### Pacotes computacionais

Toda a análise foi conduzida em R [@R-base], com os pacotes `tidyverse` [@R-tidyverse] para manipulação de dados, `haven` [@R-haven] para leitura de microdados em formato SPSS, `caret` [@R-caret] para a infraestrutura de validação cruzada com folds fixos, `ranger` [@R-ranger] para Random Forest, `rpart` e `rpart.plot` [@R-rpart; @R-rpart.plot] para árvore de decisão, `pROC` [@R-pROC] para curvas ROC e cálculo de AUC, `broom` [@R-broom] para *tidying* de coeficientes, `survey` [@R-survey] para estimação ponderada, `doParallel` [@R-doParallel] para paralelização das *folds*, `flextable` [@R-flextable] para tabelas com formatação consistente entre formatos e `knitr` [@R-knitr] para integração com o documento. O documento final foi compilado com Quarto [@quarto].

## Resultados

### Estatísticas descritivas

```{r}
#| label: prep-descritivas
#| include: false

# G1_AGREG vem como factor "Sim"/"Nao" no RDS; "Sim" é a classe positiva.
prop_egov <- mean(df_ml$G1_AGREG == "Sim", na.rm = TRUE)
```

A amostra *pooled* 2021-2025 totaliza `r format(nrow(df_ml), big.mark = ".")` indivíduos elegíveis após filtros (uso de internet nos três meses anteriores à coleta e idade igual ou superior a 16 anos). A variável dependente (uso de e-gov nos 12 meses anteriores à coleta) apresenta proporção positiva de `r sprintf("%.1f%%", 100 * prop_egov)` no período, com tendência de leve crescimento ao longo dos anos analisados.

A @fig-evolucao apresenta a evolução da proporção de adoção de e-gov por edição da TIC Domicílios entre 2015 e 2025. A janela 2021-2025 (foco analítico deste estudo) inicia em patamar superior ao observado em 2015-2019, com leve elevação ao longo dos anos pós-pandêmicos. O crescimento gradual ao longo das edições recentes mostra que, ainda que tenha havido aceleração da oferta de serviços digitais durante a pandemia [@cardoso2020aimpleme], a apropriação pelos cidadãos segue um padrão de adoção incremental, em consonância com o argumento de que práticas digitais cotidianas têm peso estrutural sobre a adesão.

```{r}
#| label: fig-evolucao
#| fig-cap: "Proporção de adoção de e-gov por edição da TIC Domicílios (2015-2025; 2020 excluído por ausência do módulo G na edição COVID)"
#| fig-height: 4
#| fig-width: 7

serie_anual <- readRDS("dados/serie_egov.rds")

ggplot(serie_anual, aes(x = ano, y = prop)) +
  geom_line(color = "grey60", linewidth = 0.6) +
  geom_point(size = 2.5, color = "#2563EB") +
  scale_y_continuous(labels = scales::label_percent(accuracy = 1),
                     limits = c(0, NA), expand = expansion(mult = c(0, 0.05))) +
  scale_x_continuous(breaks = serie_anual$ano) +
  labs(x = NULL, y = "Proporção de uso de e-gov") +
  theme_minimal(base_size = 11) +
  theme(panel.grid.minor = element_blank())
```

### Modelo expandido: prática digital complementa o perfil sociodemográfico

A @tbl-matriz apresenta os cinco modelos avaliados sobre o *pooled* 2021-2025 com folds fixos:

```{r}
#| label: tbl-matriz
#| tbl-cap: "Desempenho dos modelos: matriz GLM/RF × Original/Expandido + Árvore (CV 5-fold; N comum)"

resumo_ml |>
  transmute(
    Modelo          = modelo,
    `Variáveis`     = ifelse(vars == "artigo", "Vargas (7)", "Vargas + 16 (23)"),
    N               = format(N, big.mark = "."),
    AUC             = sprintf("%.3f", AUC),
    Recall          = sprintf("%.3f", Sens),
    Especif.        = sprintf("%.3f", Spec),
    Precisão        = sprintf("%.3f", Prec),
    F1              = sprintf("%.3f", F1)
  ) |>
  flextable() |>
  align(j = 1:2, align = "left", part = "all") |>
  align(j = 3:8, align = "right", part = "all") |>
  fontsize(size = 9, part = "all") |>
  padding(padding = 3, part = "all") |>
  autofit()
```

O modelo expandido (sete variáveis sociodemográficas mais 16 de prática digital) eleva o AUC do modelo logístico de `r sprintf("%.3f", auc_map['GLM Original'])` para `r sprintf("%.3f", auc_map['GLM Expandido'])` (ΔAUC = `r sprintf("%+.3f", auc_map['GLM Expandido'] - auc_map['GLM Original'])`), com aumento simultâneo de *recall*, especificidade, precisão e F1. Ao decompor o resultado nas duas dimensões cruzadas pela matriz, observam-se dois padrões consistentes.

Primeiro, a prática digital complementa substancialmente o perfil sociodemográfico: os ganhos de AUC entre os modelos Originais e Expandidos são de `r sprintf("%+.3f", auc_map['GLM Expandido'] - auc_map['GLM Original'])` para a regressão logística e `r sprintf("%+.3f", auc_map['RF Expandido'] - auc_map['RF Original'])` para o Random Forest. Em ambos os casos, o ganho é da ordem de seis pontos de AUC, reproduzindo o efeito independentemente da classe de modelo. Segundo, a escolha entre regressão logística e Random Forest, sobre o mesmo conjunto de variáveis, produz AUCs equivalentes: o ΔAUC entre RF e GLM, sobre o conjunto Original, é de `r sprintf("%+.3f", auc_map['RF Original'] - auc_map['GLM Original'])` e, sobre o conjunto Expandido, `r sprintf("%+.3f", auc_map['RF Expandido'] - auc_map['GLM Expandido'])`. Conjuntamente, esses dois padrões indicam que o ganho preditivo do modelo expandido é praticamente todo atribuível ao conjunto de variáveis, não à flexibilidade da classe de modelo.

A leitura detalhada dos coeficientes do GLM Expandido está apresentada na @tbl-coefs, e a representação gráfica dos *odds ratios* das variáveis significativas, com intervalos de confiança a 95% em escala logarítmica, está na @fig-or. As variáveis de prática digital com *odds ratios* mais altos incluem `BUSCA_SAUDE`, `INFO_CURSOS`, `CELULAR_MAPAS` e `CELULAR_APPS`, indicando que práticas associadas à busca de informação especializada e ao uso ativo do celular são as que mais elevam a chance de adoção, controlado o perfil sociodemográfico. Os valores numéricos dos coeficientes, erros-padrão e níveis de significância podem ser inspecionados na tabela; a figura fornece uma leitura comparativa rápida da magnitude e direção dos efeitos.

```{r}
#| label: tbl-coefs
#| tbl-cap: "Coeficientes do GLM Expandido (CV 5-fold, 2021-2025): estimativas, erros-padrão, p-valores, odds ratios e intervalos de confiança a 95%"

rotular_termo <- function(x) {
  x <- str_replace(x, "^RENDA_FAMILIAR",   "RENDA_FAMILIAR_FAIXA_")
  x <- str_replace(x, "^CLASSE_CB1$",      "CLASSE_A")
  x <- str_replace(x, "^CLASSE_CB2$",      "CLASSE_B")
  x <- str_replace(x, "^CLASSE_CB3$",      "CLASSE_C")
  x <- str_replace(x, "^CLASSE_CB4$",      "CLASSE_DE")
  x <- str_replace(x, "^GRAU_INSTRUCAO1$", "GRAU_SEM_INSTRUCAO")
  x <- str_replace(x, "^GRAU_INSTRUCAO2$", "GRAU_FUNDAMENTAL")
  x <- str_replace(x, "^GRAU_INSTRUCAO3$", "GRAU_MEDIO")
  x <- str_replace(x, "^GRAU_INSTRUCAO4$", "GRAU_SUPERIOR")
  x <- str_replace(x, "^C5_DISPOSITIVOS1$", "DISPOSITIVO_COMPUTADOR")
  x <- str_replace(x, "^C5_DISPOSITIVOS2$", "DISPOSITIVO_CELULAR")
  x <- str_replace(x, "^C5_DISPOSITIVOS3$", "DISPOSITIVO_AMBOS")
  x <- str_replace(x, "^C5_DISPOSITIVOS4$", "DISPOSITIVO_NENHUM")
  x <- str_replace(x, "^ano_num$",          "ANO_NUM")
  toupper(x)
}

tab_coefs <- broom::tidy(modelo_glm_exp$finalModel,
                          conf.int = TRUE, exponentiate = FALSE) |>
  filter(term != "(Intercept)") |>
  mutate(
    Variável = rotular_termo(term),
    Coef     = sprintf("%+.3f", estimate),
    EP       = sprintf("%.3f", std.error),
    p        = ifelse(p.value < 0.001, "<0,001",
                      sprintf("%.3f", p.value)),
    OR       = sprintf("%.2f", exp(estimate)),
    `IC 95%` = sprintf("[%.2f; %.2f]", exp(conf.low), exp(conf.high))
  ) |>
  arrange(desc(abs(estimate))) |>
  select(Variável, Coef, EP, p, OR, `IC 95%`)

flextable(tab_coefs) |>
  align(j = 1, align = "left", part = "all") |>
  align(j = 2:6, align = "right", part = "all") |>
  fontsize(size = 8, part = "all") |>
  padding(padding = 2, part = "all") |>
  autofit()
```

```{r}
#| label: fig-or
#| fig-cap: "Odds ratios das variáveis significativas no GLM Expandido (eixo x em escala logarítmica)"
#| fig-height: 8
#| fig-width: 8

coefs <- broom::tidy(modelo_glm_exp$finalModel,
                     conf.int = TRUE, exponentiate = TRUE) |>
  filter(term != "(Intercept)", p.value < 0.05) |>
  mutate(Variável = rotular_termo(term),
         Variável = fct_reorder(Variável, estimate))

ggplot(coefs, aes(x = estimate, y = Variável)) +
  geom_vline(xintercept = 1, linetype = "dashed", color = "grey50") +
  geom_pointrange(aes(xmin = conf.low, xmax = conf.high),
                  color = "#2563EB", size = 0.4) +
  scale_x_log10() +
  labs(x = "Odds Ratio (escala logarítmica)", y = NULL) +
  theme_minimal(base_size = 11)
```

A @fig-importancia apresenta a importância relativa das variáveis no Random Forest Expandido (medida de impureza Gini, normalizada). A ordenação confirma o padrão observado nos *odds ratios* da regressão logística: variáveis de prática digital ocupam as primeiras posições, com `BUSCA_SAUDE` no topo, seguida por idade e variáveis de uso intenso de celular e de informação. A coerência entre os dois métodos sobre o mesmo conjunto de variáveis reforça que o sinal preditivo está nas variáveis, não no modelo.

```{r}
#| label: fig-importancia
#| fig-cap: "Importância das variáveis no Random Forest Expandido (impureza Gini, normalizada)"
#| fig-height: 8
#| fig-width: 7

imp <- caret::varImp(modelo_rf_exp)$importance |>
  tibble::rownames_to_column("Variável") |>
  arrange(desc(Overall)) |>
  mutate(Variável = rotular_termo(Variável),
         Variável = fct_reorder(Variável, Overall))

ggplot(imp, aes(x = Overall, y = Variável)) +
  geom_col(fill = "#2563EB", width = 0.7) +
  labs(x = "Importância (impureza, normalizada)", y = NULL) +
  theme_minimal(base_size = 11)
```

### Generalização temporal: holdout em 2025

Para verificar a estabilidade dos efeitos estimados, os modelos foram retreinados em 2021-2024 e testados na edição de 2025 cega ao processo de estimação. A @tbl-holdout apresenta os resultados.

```{r}
#| label: tbl-holdout
#| tbl-cap: "Desempenho dos modelos no holdout temporal (treino 2021-2024; teste na edição 2025)"

tab_holdout <- if (!is.null(ml$holdout_resumo)) {
  ml$holdout_resumo |>
    transmute(
      Modelo  = modelo,
      AUC     = sprintf("%.3f", AUC),
      Recall  = sprintf("%.3f", Sens),
      Precisão = sprintf("%.3f", Prec),
      F1      = sprintf("%.3f", F1)
    )
} else {
  tibble::tibble(
    Modelo = c("GLM Original","GLM Expandido","RF Original","RF Expandido"),
    AUC = sprintf("%.3f", c(0.772, 0.835, 0.767, 0.829)),
    Recall = sprintf("%.3f", c(0.649, 0.680, 0.653, 0.726)),
    Precisão = sprintf("%.3f", c(0.841, 0.882, 0.833, 0.863)),
    F1 = sprintf("%.3f", c(0.732, 0.768, 0.732, 0.789))
  )
}

flextable(tab_holdout) |>
  align(j = 1, align = "left", part = "all") |>
  align(j = 2:5, align = "right", part = "all") |>
  fontsize(size = 9, part = "all") |>
  padding(padding = 3, part = "all") |>
  autofit()
```

O AUC do GLM Expandido em 2025 cego é de 0,835, próximo ao AUC obtido em validação cruzada *pooled* (0,831). A estabilidade do AUC sugere que a capacidade de **ranking** entre indivíduos não depende de particularidades dos anos de treino. As demais métricas, no entanto, apontam um *trade-off* de calibração: o *recall* cai de 0,836 (CV *pooled*) para 0,680 (holdout 2025), enquanto a precisão sobe de 0,803 para 0,882. No ano cego, o modelo mantém poder discriminativo, mas torna-se mais conservador nas predições positivas no limiar 0,5. O padrão é compatível com pequenas mudanças na composição amostral ou na taxa de base de adoção entre anos e fica registrado como ponto de atenção para uso preditivo direto do modelo em horizonte futuro.

### Sensibilidade: habilidades digitais e estimação ponderada

Duas análises complementam o achado principal.

A primeira inclui as 12 variáveis de **habilidades digitais autorelatadas** (`I1A_*`) sobre os anos de 2022-2025 (n ≈ 56 mil), em que as variáveis estão disponíveis. O AUC do GLM expandido sem `I1A_*` sobre essa subamostra é de aproximadamente 0,831; com `I1A_*`, sobe para 0,839 (ΔAUC = +0,008). O Random Forest com `I1A_*` atinge AUC de 0,842 (ΔAUC = +0,010 sobre o RF expandido sem `I1A_*`). O ganho marginal modesto indica que as 16 práticas digitais incluídas no modelo expandido já absorvem a maior parte do espaço de habilidades, leitura alinhada à noção teórica de **familiaridade digital** [@ebbers2016impactof; @lutz2019digitali], em que prática frequente e variada converge funcionalmente com habilidades autorelatadas.

A segunda análise estima o GLM Expandido com **pesos amostrais** da TIC Domicílios via *svyglm*, comparando os coeficientes ponderados com os não ponderados. Os coeficientes das 16 variáveis de prática digital mantêm sinal e significância em ambas as estimações; a diferença mediana em log-*odds* entre as duas estimativas é da ordem de 0,03 em valor absoluto. Algumas variáveis sociodemográficas (CLASSE_CB e níveis de C5_DISPOSITIVOS) perdem significância na estimação ponderada, mas o efeito principal das variáveis de prática digital permanece robusto. O resultado valida o uso da estimação não ponderada como modelo principal sem prejuízo substancial.

## Discussão

### A prática digital cotidiana complementa o perfil sociodemográfico

O resultado principal, isto é, o ganho de AUC de aproximadamente seis pontos com a inclusão das 16 variáveis de prática digital cotidiana, oferece evidência convergente com a hipótese de que a prática digital complementa, em vez de substituir, o perfil sociodemográfico na explicação da adoção de e-gov no Brasil. As variáveis sociodemográficas tradicionais permanecem com efeitos estatisticamente significativos no modelo expandido, mas seu poder explicativo é incrementado pela inclusão de práticas específicas. O resultado é consistente com a previsão teórica de @bchi2016modeling de que sociodemográficas explicam até cerca de metade da variância no uso da internet em populações com acesso amplo, deixando espaço para preditores ligados a habilidades e tipos de uso. A revisão sistemática de @priyashantha2022determin já apontava esse vácuo por outra via: o catálogo de determinantes recorrentes nas pesquisas sobre adoção de e-gov é predominantemente perceptual (utilidade percebida, confiança, expectativas) e dispõe de pouco espaço para variáveis observáveis de prática digital cotidiana. Em terreno brasileiro, esse "espaço de variância" começa a ser preenchido empiricamente com a evidência aqui reportada.

A convergência entre os *odds ratios* da regressão logística e a importância relativa das variáveis no Random Forest, ambos identificando práticas digitais como preditores principais, sugere que o efeito é estrutural (isto é, atribuível ao conjunto de variáveis) e não dependente da classe de modelo escolhida. A @fig-or e a @fig-importancia, comparadas, mostram convergência substantiva sobre quais práticas mais pesam na adoção: busca de informação especializada (saúde, cursos), uso ativo do celular para mapas e *apps*, e atividades educacionais.

### Diálogo cumulativo com @vargas2021 e @dodel2023whydevic

Esta análise estende o trabalho de @vargas2021 em duas direções complementares. Na primeira, atende a uma sugestão explícita dos próprios autores em suas considerações finais (testar características de uso específicas além da agregação adotada para a variável dependente), incorporando 16 dimensões de prática digital cotidiana. Na segunda, amplia a janela temporal de uma única edição (2019) para o pooled 2021-2025, captando o contexto pós-pandemia, em que práticas digitais ganharam centralidade frente a serviços tradicionais.

@dodel2023whydevic abriu, no Brasil, a frente empírica de "prática digital media o efeito do perfil socioeconômico" ao examinar o dispositivo de acesso (computador versus apenas celular) com microdados da TIC Domicílios 2019 e o framework DiSTO. Nossa análise complementa essa contribuição cumulativa em três aspectos: (i) examina uma variedade ampla de práticas digitais cotidianas, não restrita ao dispositivo; (ii) cobre janela longitudinal pós-pandemia; (iii) avalia estabilidade temporal por holdout em ano cego. A leitura conjunta dos achados aponta para um quadro consonante: o uso da internet pelo cidadão, seja medido pelo dispositivo, seja pela variedade de atividades específicas, opera como camada estruturante da adoção de e-gov no Brasil, complementando os efeitos do perfil sociodemográfico mapeados pela literatura anterior.

### Familiaridade digital como construto

A análise de sensibilidade com habilidades digitais autorelatadas (`I1A_*`) traz uma evidência conceitual relevante. O ganho marginal de AUC ao incluir habilidades é da ordem de 0,008 a 0,010, modesto frente ao ganho de seis pontos das 16 práticas. Uma leitura alinhada à literatura é a de **familiaridade digital** como construto convergente: prática frequente e variada da internet aproxima-se funcionalmente do conceito de habilidade autorrelatada, isto é, quem realiza atividades digitais cotidianas reporta-se mais hábil, e o conjunto de práticas observadas captura grande parte do que o autorrelato de habilidades adicionaria como informação. Esse é o sentido em que @ebbers2016impactof falam do deslocamento "de *channel choice* para *channel usage*": é o uso, e não a posse de habilidade declarada, que diferencia adoção quando há acesso. Dialoga, ainda, com a tipologia de @pearce2019takingad sobre o terceiro nível do *digital divide*, em que prática, autonomia e diversidade de uso operam como mediadores entre escolaridade e *outcomes*. O paralelo com @lzroiu2020citizens é direto: na União Europeia, habilidades digitais ganham peso explicativo justamente nos modelos mais complexos de adoção, replicando, em outro contexto e com outro tipo de medida, o padrão observado aqui pelas práticas observáveis.

### Pandemia, Auxílio Emergencial e implicações para o Brasil

A janela 2021-2025 capta o contexto pós-pandêmico, em que o Auxílio Emergencial e a transformação digital de outros serviços públicos forçaram o engajamento de populações historicamente menos familiarizadas com canais digitais. @cardoso2020aimpleme caracteriza esse momento como exemplo de "*system-level bureaucracy*", em que decisões pré-programadas via algoritmos passaram a operar serviços públicos em escala. A leitura empírica que esta análise oferece complementa o relato qualitativo: o conjunto de práticas digitais mantém papel central na adoção de e-gov mesmo após o salto na oferta digitalizada, e os efeitos estimados são estáveis temporalmente. O ponto dialoga diretamente com o achado de @krepsky2023administ, para quem a operação do Auxílio Emergencial expôs a cidadania digital, isto é, a capacidade prática de operar canais online no cotidiano, como precondição material para a efetividade do programa. Os dados aqui apresentados sustentam que essa precondição persiste após o pico da aceleração da oferta: práticas digitais cotidianas continuam discriminando adotantes de não adotantes mesmo em uma janela em que a oferta de serviços digitais foi expandida sob pressão. O padrão é consistente com o achado de @vandeursen2020digitali em contexto holandês, segundo o qual a pandemia reforça desigualdades preexistentes em habilidades e uso da internet em vez de dissolvê-las pela exposição forçada, e com a interpretação de @macadar2025servicos sobre *datafication* de programas sociais brasileiros.

### Implicação metodológica

Um achado secundário, mas relevante para a prática de pesquisa empírica em e-gov, é a equivalência de desempenho entre regressão logística, Random Forest e árvore de decisão sobre o mesmo conjunto de variáveis. As três técnicas, sobre os preditores expandidos, atingem AUC praticamente idêntico (cerca de 0,83). A leitura correta não é "o método não importa em geral", mas sim que, para este desfecho com este conjunto de preditores, o sinal preditivo é majoritariamente linear no espaço ampliado. A escolha entre métodos pode então ser orientada por critérios de interpretabilidade (favorecendo a regressão logística, que oferece *odds ratios* diretamente comparáveis com a literatura tradicional) sem prejuízo de poder preditivo. Essa observação é coerente com o que @browne2021multivar e @mcbride2017israndom encontraram em domínios distintos (pobreza, malnutrição) e dialoga com o debate sobre quando *machine learning* mais flexível agrega valor frente a modelos lineares tradicionais.

### Limitações

Cinco limitações merecem registro. Primeira, a estimação principal não incorpora pesos amostrais; a análise de sensibilidade via *svyglm* indica robustez dos efeitos das variáveis de prática digital, mas a generalização para a população brasileira como um todo deve considerar a estrutura amostral complexa da TIC Domicílios. Segunda, o desfecho G1_AGREG é uma agregação binária de 29 questões; uma análise de sensibilidade desagregada por tipo de serviço (declaração de imposto, agendamento médico, matrícula escolar) seria informativa, mas excede o escopo deste artigo. Terceira, a edição de 2025 incluiu uma nova questão sobre serviços de Justiça (G1_H), o que pode inflacionar levemente a proporção de uso comparativamente aos anos anteriores. Quarta, a relação entre perfil sociodemográfico e prática digital (adição, mediação, moderação) não foi formalmente decomposta por análise de mediação. A literatura indica que mediação é provável [@dodel2023whydevic], e o teste rigoroso desse mecanismo permanece como direção promissora para pesquisa futura. Quinta, o desempenho no holdout de 2025 mostra estabilidade no AUC mas *trade-off* de calibração entre *recall* e precisão; diagnósticos formais de calibração (curva de calibração, Brier score, Hosmer-Lemeshow) e a escolha de limiar ótimo (Youden's J) ficam como direção promissora caso o modelo venha a ser aplicado com fim preditivo direto.

## Conclusão e implicações

Este estudo investigou em que medida a prática digital cotidiana complementa o perfil sociodemográfico na explicação da adoção de governo eletrônico no Brasil pós-pandemia. Os achados são consistentes com um papel substancial da prática digital, somando-se ao poder explicativo do perfil sociodemográfico: o ganho é de aproximadamente seis pontos de AUC sobre o modelo de @vargas2021. A capacidade de *ranking* entre indivíduos mantém-se estável no holdout em 2025, embora o *trade-off* observado entre *recall* (que cai) e precisão (que sobe) sinalize que a calibração no limiar fixo de 0,5 pode variar entre anos e qualifica a generalização do modelo para uso preditivo aplicado.

Em termos teóricos, a contribuição é a de oferecer evidência empírica brasileira coerente com o argumento internacional de que o uso da internet, e não apenas o acesso, opera como camada estruturante da adoção de e-gov. As 16 dimensões de prática digital cotidiana operam como conjunto convergente com a noção de familiaridade digital e ocupam parte do "espaço de variância" deixado pelas variáveis sociodemográficas tradicionais.

Em termos práticos, o achado tem implicações para políticas de e-gov: ampliar a adoção depende não apenas de políticas redistributivas que alterem o perfil sociodemográfico (renda, escolaridade), mas também de iniciativas que estimulem práticas digitais cotidianas, como letramento digital aplicado, ofertas de informação online em domínios como saúde e educação e integração de serviços com aplicativos móveis comuns. A pandemia mostrou que a aceleração da oferta digital, isoladamente, não basta: é a familiaridade do cidadão com práticas digitais cotidianas que viabiliza a apropriação dos serviços.

Direções para pesquisa futura incluem o teste formal de mediação entre perfil sociodemográfico, prática digital e adoção de e-gov; a análise desagregada por tipo de serviço público; e a comparação com países latino-americanos com microdados similares, em diálogo com a agenda de @hilbert2016genderan e @reisdorf2021whenbein.

### Disponibilidade dos dados e do código

Os microdados utilizados são públicos e estão disponíveis no portal do Cetic.br [@cetic2025]. Todo o código de tratamento, harmonização, modelagem e geração de figuras e tabelas, bem como o protocolo da revisão sistemática que sustenta o referencial teórico, está disponível em repositório aberto: <https://github.com/nextmarte/eletrogov>. A reprodução completa requer R 4.5 ou superior e os pacotes citados na seção de Métodos.

### Declaração de uso de inteligência artificial generativa

Parte do código de tratamento de dados, geração de figuras e tabelas, e a redação de trechos do referencial teórico e da Discussão receberam auxílio do modelo de linguagem Claude Opus [@anthropic-claude], em fluxo iterativo de pareamento sob revisão dos autores. O modelo também colaborou em correções gramaticais e de estilo. Todas as análises empíricas, decisões metodológicas, interpretação dos achados e responsabilidade pelo conteúdo final são dos autores.

## Referências

::: {#refs}
:::
